ACORDAO-COMPLETO-1561589

ACÓRDÃO 1592/2019 ATA 25/2019 - PLENÁRIO

VISTOS, relatados e discutidos estes autos de apartado do TC-Processo 018.701/2004-9, constituído em conformidade com o disposto no item 9.10 do Acórdão 1147/2011-TCU-Plenário, proferido nos autos daquele feito, com o objetivo de apurar, especificamente em relação ao Grupo Lealmaq, “a responsabilidade das empresas envolvidas nas fraudes às licitações verificadas na ‘Operação Sanguessuga’ e nas fiscalizações realizadas por este Tribunal e pelo Ministério da Transparência e Controladoria-Geral da União”;
ACORDAM os Ministros do Tribunal de Contas da União, reunidos em sessão plenária, ante as razões expostas pelo Revisor, em:
9.1. com fundamento no art. 46 da Lei 8.443/1992, declarar a inidoneidade:
9.1.1. da empresa Lealmaq – Leal Máquinas Ltda. (25.181.298/0001- 04) , para participar de licitação na Administração Pública Federal pelo prazo de 5 (cinco) anos;
9.1.3. das empresas U.M.S. – Unidade Móvel de Saúde Ltda. (01.107.678/0001-30) e Platina Ônibus Ltda. (21.173.000/0001-63) , para participarem de licitação na Administração Pública Federal pelo prazo de 2 (dois) anos;
9.2. após o trânsito em julgado deste acórdão, encaminhar cópia ao Ministério da Economia, para, sem embargo do cumprimento das recomendações constantes dos subitens 9.5.2 e 9.5.3 do Acórdão 495/2013-TCU-Plenário, adoção das providências necessárias à efetivação da deliberação no âmbito do Sistema de Cadastramento Unificado de Fornecedores (SICAF) , bem como à Controladoria-Geral da União, para registro no Cadastro Nacional de Empresas Inidôneas e Suspensas (CEIS) .
9.3. determinar à Selog que acompanhe o cumprimento, pelo Ministério da Economia, das recomendações mencionadas no subitem anterior.

Representação com o objetivo de apurar a responsabilidade de empresas envolvidas nas fraudes às licitações verificadas na Operação Sanguessuga e nas fiscalizações realizadas pelo TCU e pela CGU.

Fundo Nacional de Saúde.

3. Responsáveis: Lealmaq - Leal Máquinas Ltda. (25.181.298/0001-04); U.M.S. - Unidade Móvel de Saúde Ltda. (01.107.678/0001-30); Platina Ônibus Ltda. (21.173.000/0001-63); Acyr Gomes Leal Filho (XXX.126.216-XX); Aristóteles Gomes Leal Neto (XXX.585.646-XX); Susete Leal Otoni (XXX.994.166-XX); Alessandra Spínola de Castro (XXX.392.486-XX); Alfredo Guzella Ramos (XXX.641.276-XX); Luiz Amaro Dominici (XXX.326.166-XX); e Guilherme João (XXX.045.626-XX).

Ministro-Substituto Augusto Sherman Cavalcanti.

13.1. Ministros presentes: José Mucio Monteiro (Presidente), Walton Alencar Rodrigues, Benjamin Zymler, Aroldo Cedraz, Raimundo Carreiro, Ana Arraes e Bruno Dantas (2º Revisor).
13.2. Ministro que não participou da votação: Benjamin Zymler.
13.3. Ministros-Substitutos convocados: Augusto Sherman Cavalcanti (1º Revisor) e Marcos Bemquerer Costa (Relator).
13.4. Ministros-Substitutos presentes: André Luís de Carvalho e Weder de Oliveira.

MARCOS BEMQUERER

Adoto, como parte integrante deste relatório, a bem elaborada instrução produzida no âmbito da Secretaria de Controle Externo de Aquisições Logísticas (Selog) , pelo AUFC Milton Gomes da Silva Filho, vazada nos seguintes termos:
Introdução
1.	Cuidam os autos de apartado, autuado em consonância com o disposto no item 9.10 do Acórdão 1147/2011-TCU-Plenário (peças 1 a 3) , com objetivo de ‘apurar a responsabilidade das empresas envolvidas nas fraudes às licitações verificadas na ‘Operação Sanguessuga’ e nas fiscalizações realizadas por este Tribunal e pela Controladoria-Geral da União, para os fins previstos nos arts. 8º e 46 da Lei 8.443/92’.
2.	Em cumprimento à mencionada determinação, a instrução de peça 39 propôs que as empresas fossem tratadas segundo o grupo econômico a que pertencessem (itens 14 a 16 daquela instrução) , tendo sido autuados processos concernentes aos grupos: Planam (família Trevisan-Vedoin) – TC Processo 015.452/2011-5; das empresas de Ronildo Pereira de Medeiros – TC Processo 012.132/2012-8; Lealmaq – TC Processo 012.747/2012-2; e Domanski – TC Processo 012.911/2012-7, e os direcionados para empresas que davam cobertura às licitações, como as empresas Suprema – TC Processo 012.919/2012-8; Barigui Veículos, Reven Bus, C.M.P Rocha e Cia, AABA Comércio de Equip. Médicos e Divesa – TC Processo 013.774/2012-3; Biomédica, Torino, NV Rio, Delta e Politec, Sinal Verde e Medpress – TC Processo 015.246/2012-4, sobre as quais foi possível localizar processo em andamento neste Tribunal. 
3.	Tratar-se-á, nestes autos, das empresas ligadas ao grupo Lealmaq – Leal Máquinas Ltda. Para tanto, compilou-se, na instrução de peça 39, as irregularidades/ilegalidades apuradas em uma amostragem das licitações em que se detectaram indícios de fraude nos processos que tramitaram neste Tribunal.
3.1. Diversos documentos fazem referência à ligação entre as empresas do grupo Lealmaq com o Grupo Planam – ou Grupo Vedoin (grupo responsável pelo esquema engendrado para fraudar as licitações utilizando recursos do Ministério da Saúde) , conforme explicitado adiante nesta instrução (itens 7.9 e ss.) 
3.2. No TC Processo 012.911/2012-7, supra mencionado, consta Despacho à peça 63, o qual, considerando a LUJ, biênio 2011/2012, encaminha os autos ao Gabinete do Ministro Walton Alencar Rodrigues, tendo em vista o disposto no art. 24, caput, da Resolução - TCU 175/2005, o qual consigna que o processo formalizado em razão de determinação de formação de apartado será distribuído ao relator em cuja lista estiver incluída a correspondente unidade jurisdicionada, procedimento que se aplica, igualmente, ao processo em análise. 
Efetivação das oitivas
4.	Foram realizadas as oitivas das empresas, por meio do seu respectivo sócio-administrador à época das ocorrências, bem como dos sócios responsáveis pelas respectivas empresas, na forma prevista no art. 179, § 6º, do Regimento Interno deste Tribunal, para que apresentassem justificativas para os fatos delineados na instrução à peça 21, conforme indicado a seguir. Note-se que não foi encaminhada oitiva ao Sr. Acyr Gomes Leal (CPF: XXX.630.336-XX) , o qual consta como sócio-administrador da empresa Lealmaq – Leal Máquinas Ltda (peça 43) , em razão de seu falecimento em 2002, segundo informação de peça 44.
	Responsável
	Ofício 
	Aviso de 
Recebimento (AR) /Publicação de Edital

	Lealmaq – Leal Máquinas Ltda. 
 (CNPJ: 25.181.298/0001- 04) 
 
	2490/2012-TCU/SECEX-4, 
de 31/8/2012
 (peça 54) 
	 (peça 69) 

	Aristóteles Gomes Leal Neto 
 (CPF: XXX.585.646-XX) 
	2494/2012-
TCU/SECEX-4, 
de 31/8/2012 
 (peça 55) 
	 (peça 69) 

	U. M. S. – Unidade Móvel de Saúde Ltda. (CNPJ: 01.107.678/0001-30) 
	2495/2012-
TCU/SECEX-4, 
de 31/8/2012
 (peça 56) 
	 (peça 70) 

	Susete Leal Ottoni 
 (CPF: XXX.994.166-XX) 
	2496/2012
TCU/SECEX-4, 
de /2012
 (peça 57) 
	 (peça 67) 

	Acyr Gomes Leal Filho
 (CPF: XXX.126.216-XX) 
	2497/2012
TCU/SECEX-4, 
de 31/8/2012
 (peça 58) 
	 (peça 67) 

	Alessandra Spínola de Castro 
 (CPF: XXX.392.486-XX) 
	2499/2012-
TCU/SECEX-4, 
de 31/8/2012
 (peça 59) 
	 (peça 69) 

	Alfredo Guzella Ramos 
 (CPF: XXX.641.276-XX) 
	2500/2012-TCU/SECEX-4,
de 31/8/2012
 (peça 60) 
	 (peça 68) 

	Platina Ônibus Ltda. 
 (CNPJ: 21.173.000/0001- 63) 
	2501/2012-
TCU/SECEX-4, 
de 31/8/2012
 (peça 61) 
	 (peça 66) 

	Luiz Amaro Dominici 
 (CPF: XXX.326.106-XX) 
	2502/2012-
TCU/SECEX-4, 
de 31/8/2012
 (peça 62) 
	 (peça 65) 

	Guilherme João
 (CPF: XXX.045.626-XX) 
	2503/2012-
TCU/SECEX-4, 
de 31/8/2012
 (peça 63) 
	 (peça 64) 

4.1. As oitivas das empresas e de seus sócios administradores foram processadas, respectivamente, nos termos apresentados a seguir:
4.1.1. Participação ativa, por meio de acordo com prefeitos, presidentes de organizações não governamentais e parlamentares, na execução de procedimento licitatório ilegal e fraudulento, evidenciado em depoimento de seu sócio-administrador em juízo (peças 5 a 10) , denúncia do Ministério Público Federal (peça 4) , relatório da CPMI das Ambulâncias (peças 12 e 13) e em amostra de processos no TCU, nos quais foi detectada a materialização desses artifícios ilegais (item 48 da instrução à peça 39) :
Lealmaq – Leal Máquinas Ltda. e seu sócio administrador Aristóteles Gomes Leal Neto, de acordo com informações constantes nos TCs Processo 020.439/2009-8, Processo 027.123/2009-3 e Processo 013.312/2010-3; 
4.1.2. Participação fictícia em processo licitatório, com o objetivo de compor número mínimo de participantes e dar cobertura para empresas com a qual negociou ou é do mesmo grupo, caracterizando simulação e fraude à licitação pública, evidenciada no depoimento de seu sócio-administrador em juízo (peça 11) , denúncia do Ministério Público Federal (peça 4) , relatório da CPMI das Ambulâncias (peças 12 e 13) e em amostra de processos no TCU, nos quais foi detectada a materialização desses artifícios ilegais (item 48 da instrução à peça 39) :
Lealmaq – Leal Máquinas Ltda. e seu sócio administrador, Aristóteles Gomes Leal Neto, de acordo com os processos Processo 020.446/2009-2, Processo 020.491/2009-8, Processo 020.536/2009-1, Processo 020.573/2009-5, Processo 020.810/2009-1, Processo 020.987/2009-2, Processo 021.508/2009-1, 021.515/2009-6, Processo 021.768/2009-0, Processo 021.773/2009-0, Processo 007.421/2010-9 e Processo 031.156/2010-0; 
U. M. S. Unidade Móvel de Saúde Ltda. e seus sócios administradores e gerentes à época dos fatos Susete Leal Ottoni, Acyr Gomes Leal, Acyr Gomes Leal Filho, Alessandra Spínola de Castro, Alfredo Guzella Ramos, nos termos dos TCs Processo 020.439/2009-8, Processo 027.123/2009-3 e Processo 013.312/2010-3; e
Platina Ônibus Ltda. e seus sócios administradores, à época dos fatos, Luiz Amaro Dominici e Guilherme João, de acordo com informações constantes nos TCs Processo 020.439/2009-8, Processo 027.123/2009-3 e Processo 013.312/2010-3. 
4.2. Além disso, os responsáveis, empresas e sócios administradores, foram cientificados de que, caso comprovada a ocorrência de fraude à licitação, o Tribunal poderia declarar a inidoneidade do licitante fraudador para participar, por até cinco anos, de licitação na Administração Pública Federal, nos termos do art. 46 da Lei 8.443/1992 e Acórdão 1209/2009-TCU-Plenário.
Das justificativas
5.	Todas as empresas e os sócios administradores listados no item 4 desta instrução, após o decurso do prazo regimental, não apresentaram justificativas em resposta aos Ofícios de Comunicação, fazendo-se operar contra eles os efeitos da revelia, dando-se prosseguimento ao processo, com base no material probatório existente nos autos, nos termos do art. 12, § 3º, da Lei 8.443/1992.
6.	Considerando o teor do disposto no item 4.2, supra, e o dispositivo em comento, torna-se necessário comprovar a existência de fraudes em licitações nas quais participaram as referidas empresas, bem como o alcance do termo ‘licitante fraudador’, expresso no artigo 46 da Lei 8.443/1992, ou seja: ‘Verificada a ocorrência de fraude comprovada à licitação, o Tribunal declarará a inidoneidade do licitante fraudador para participar, por até cinco anos, de licitação na Administração Pública Federal’.
7.	Da comprovação da fraude
7.1. O voto condutor da Decisão 807/2001-TCU-Plenário, proferido pelo emérito Ministro Marcos Vilaça, discorre sobre os requisitos subjetivos e objetivos necessários para a caracterização da fraude, nas searas penal e administrativa, verbis:
‘ (...) 5. Para restringir a liberdade privada de convencionar, em face da injuridicidade, a fraude contratual pressupõe, cumulativamente, o propósito malicioso das partes e o resultado nocivo à ordem jurídica, sem o que a hipótese não se caracteriza, inexistindo invalidade.
6. Quer dizer, de um lado precisa estar presente o requisito subjetivo, dado pela vontade das partes de fraudar, ao manter-se alguém em erro. De outro, o requisito objetivo, verificado pela materialização do dano a esse alguém.
7. Sob o enfoque criminal, o tipo está prescrito no artigo 90 da Lei nº 8.666/93:
‘Art. 90. Frustrar ou fraudar, mediante ajuste, combinação ou qualquer outro expediente, o caráter competitivo do procedimento licitatório, com o intuito de obter, para si ou para outrem, vantagem decorrente da adjudicação do objeto da licitação.
Pena - detenção, de 2 (dois) a 4 (quatro) anos, e multa’.
8. Essa previsão corresponde ao ilícito apurado pelo TCU, segundo o artigo 46 da Lei nº 8.443, de 16 de julho de 1992, com a implicação de sanção administrativa:
‘Art. 46. Verificada a ocorrência de fraude comprovada à licitação, o Tribunal declarará a inidoneidade do licitante fraudador para participar, por até cinco anos, de licitação na Administração Pública Federal’.
9. De conformidade com a modalidade contratual, as tipologias criminal e administrativa da fraude exigem a combinação do elemento subjetivo com o objetivo, sendo que a ausência de um ou outro exclui o ilícito e a respectiva sanção, ainda que possa ter ocorrido tentativa ou um diferente delito.
10. Como elemento subjetivo, requer-se o dolo específico, dado por duas condições em associação, ou seja, a intenção deliberada de fraudar, com o fim de auferir vantagem. Inexiste forma culposa, de maneira que a frustração involuntária do caráter competitivo da licitação afasta a reprovabilidade da conduta.
11. Objetivamente, a norma supõe, em verdade, o resultado mesmo pretendido imediatamente pela ação: a perda da competitividade inerente ao procedimento licitatório. Sem prejuízo ao caráter competitivo da licitação não há crime, como ensinam os doutrinadores:
 (...) 
‘O ato de frustrar ou de fraudar deve afetar a garantia da observância do princípio constitucional da isonomia e da seleção efetiva da proposta mais vantajosa para a Administração, princípios que orientam o processo de licitação. É necessário que a fraude ou a frustração promova a eliminação do caráter competitivo do processo de licitação’. (Petrônio Braz. Processo de Licitação, Contrato Administrativo e Sanções Penais. São Paulo: Livraria de Direito: 1995. p. 217) 
‘Há que se ficar demonstrado que o caráter competitivo do procedimento licitatório foi, num caso determinado, violentado pelo intuito de obter, para o agente ou para outrem, vantagem daquele ato’. (Toshio Mukai. O Novo Estatuto Jurídico das Licitações e Contratos Públicos. 3ª ed. São Paulo: RT,1994. p. 113) 
‘Consuma-se o fato típico com a frustração ou fraude do caráter competitivo da licitação, independentemente de ter o agente auferido a vantagem que objetivava a conduta punível. A obtenção da referida vantagem, se constitui elementar do tipo subjetivo, sublinhando o especial fim de agir, não é condição para a consumação do delito, que se aperfeiçoa com a só conduta de frustrar ou fraudar o torneio licitatório. Se o agente, porém, chegar a alcançar a vantagem, através da adjudicação do objeto da licitação, temos o exaurimento do crime, o que deve ser levado em consideração pelo juiz na imposição da pena’. (Jessé Torres Pereira Júnior. Comentários à Lei de Licitações e Contratos da Administração Pública. 3ª ed. Rio de Janeiro: Renovar, 1995. p. 551) .
7.2. Para Marçal Justen Filho (‘Comentários à Lei de Licitações e Contratos Administrativos’, 13ª edição, 2009, p. 870) , o tipo objetivo da modalidade fraudar ‘envolve o ardil pelo qual o sujeito impede a eficácia da competição’. 
7.3. Com base na diversidade de conceitos dados pela doutrina, e em face de tantas possibilidades de sua ocorrência, ousa-se aqui considerar, para fins do direito civil, que fraude é o engano malicioso, ou a ação de má-fé para ocultação da verdade ou como subterfúgio para fugir ao cumprimento do dever. 
7.4. Percebe-se, assim, a possibilidade de ocorrência de fraude visando a duas finalidades, que podem estar presente conjuntamente ou não: frustrar o caráter competitivo da licitação e obter ganho financeiro indevido.
7.5. Resta, pois, demonstrar a dimensão que tomou a atuação das empresas Lealmaq e de seus sócios administradores no intuito de fraudar licitações. 
7.6. No âmbito deste Tribunal, foi possível corroborar, nos processos de fiscalizações efetuadas pelo Denasus/CGU, o cometimento de várias irregularidades nos procedimentos licitatórios para compra de ambulâncias. Chama atenção a repetição das mesmas ilegalidades e falhas grosseiras nas documentações apresentadas nas fases licitatórias. 
7.7. O conjunto das irregularidades tratadas nestes autos aponta para fraude à licitação, com a simulação de procedimentos com intuito de dar aparência de competitividade e legalidade à seleção para favorecimento à empresa vencedora, resultando em prejuízo para a Administração Pública, quanto à obtenção da proposta mais vantajosa, em afronta aos princípios da moralidade, legalidade e competitividade, mencionados, direta ou indiretamente, no art. 3° da Lei 8.666/1993.  
7.8. O grupo Lealmaq, além de atuar e vencer licitações em Minas Gerais e outros estados, também teve sua empresa utilizada para compor número de licitantes nos procedimentos licitatórios para compra de unidades móveis de saúde que favoreceram as empresas do grupo Planam. 
7.9. Nesse sentido, tem-se depoimento judicial do Sr. Luiz Antônio Vedoin, no qual consta informação de que foi realizado acordo com Aristóteles Gomes Leal Neto (proprietário das empresas Lealmaq) para dar cobertura a suas empresas nas licitações em Minas Gerais e, em troca, as empresas de Aristóteles dariam cobertura para as empresas de Vedoin em Mato Grosso, Rondônia e Pará (peça 11, p. 4) , fato esse confirmado por Darci Vedoin em seu depoimento judicial (peça 8, p. 6) . Essa cobertura consistia em emprestar o nome de suas empresas para participar do processo licitatório, sendo que, de fato, não participaria do certame (peça 11, p. 4) . 
7.10. Em transcrição do interrogatório de Aristóteles Leal Neto, no Departamento da Polícia Federal em Minas Gerais, é afirmado: 
‘ (...) Que reafirma não ter participado de licitações públicas no estado do Mato Grosso, contudo contratou Luiz Antônio Trevisan para representar a Lealmáquinas naquele estado; Que, inclusive, chegou a mandar documentos timbrados de sua empresa para que Luiz Antônio Vedoin o representasse no estado do Mato Grosso; Que nunca vendeu carros para a Planan e nem mesmo recebeu valores acerca da representação exercida por Luiz Antônio’; (peça 13, p.66) 
7.11. Informações retiradas das prestações de contas dos convênios firmados com o Ministério da Saúde, catalogadas pela CGU, indicaram que, de um total de 1.318 licitações vencidas por empresas do grupo Planam, a empresa Lealmaq participou 168 vezes apenas para dar cobertura e favorecer o Grupo. Dessas licitações a empresa Lealmaq venceu por volta de 54, na maioria dos casos foram realizados dois convites, vencendo a empresa para o fornecimento e montagem dos equipamentos (peça 13, p. 67) . 
7.12. Além de atuar conjuntamente com a família Trevisan-Vedoin, esse grupo também atuava sozinho. Segundo apurado pela CPMI, analisando 27 processos de prestação de contas em que foi possível obter os dados das empresas participantes, verificou-se que a empresa Platina Ônibus Ltda. participou 16 vezes – 59,25%, e não venceu nenhuma licitação, indicando que só fazia número para favorecer a Lealmaq (peça 13, p.68) .
7.13. No âmbito deste Tribunal, tem-se provas materiais da participação da empresa Lealmaq em diversas licitações no estado do Mato Grosso e outros estados, evidenciando a utilização da empresa nas fraudes cometidas pelo esquema em andamento, por meio de seus sócios-administradores, consubstanciadas em diversas ilegalidades e irregularidades identificadas nos supostos ‘processos licitatórios’, que deram origem a processos de representação ou tomada de contas especiais neste Tribunal. 
7.14. As informações e dados apresentados a seguir comprovam a forma de atuação dos responsáveis. Chama atenção a repetição das mesmas irregularidades e falhas grosseiras nas supostas fases licitatórias. Detalham-se, a seguir, processos que tramitaram neste Tribunal:
a)	Certames em que a Lealmaq foi a fornecedora:
	TC
	Licitação
	Empresas
	Fornecedora

	Processo 020.439/2009-8 (peça 14, peça 56, p. 10) 
Convênio 2753/2001
Município: Itajubá/MG
	Convite 42/2002
	U.M.S. – Unidade Móvel de Saúde Ltda., Leal Máquinas, Platina Ônibus
	Leal Máquinas

		Convite 51/2002
	Santa Maria, Leal Máquinas, Cirúrgica Savassi
	Leal Máquinas

	Processo 027.123/2009-3 (peça 31) 
Convênio 274/2001
Município: Simonésia/MG
	Convite 33/2001
	Marcopolo
	Marcopolo 

		Convite 
1/2002
	Platina, Leal Máquinas, U.M.S. – Unidade Móvel de Saúde Ltda.
	Leal Máquinas

	Processo 013.312/2010-3 (peça 34) 
Convênio 2268/2002
Município: Congonhas do Norte/MG
	Convite 
10/2002
	Platina, Leal Máquinas, U.M.S. - Unidade Móvel de Saúde Ltda.
	Leal Máquinas

Sócios-administradores:
	Santa Maria
	Leal Máquinas*
	UMS Unidade Móvel de Saúde Ltda.

	Luiz Antônio Trevisan Vedoin
	Acyr Gomes Leal (falecido) 
 (A partir de 1996) 
Aristóteles Gomes Leal Neto
 (A partir de 1988) 
	Acyr Gomes Leal (falecido) 
 (A partir de 1999-2001) 
Acyr Gomes Leal Filho
 (2001-2003) 

 (*) Acyr Gomes Leal (falecido) é pai de Acyr Gomes Leal Filho e de Aristóteles Gomes Leal Neto (peça 44,45,48) . 
7.14.1. Irregularidades verificadas nos processos supramencionados, que indicam fraude na licitação: 
TC Processo 020.439/2009-8
não identificação dos responsáveis pelo recebimento da carta convite (peça 14, p. 33) ; 
falta de fixação do instrumento convocatório em local apropriado (peça 14, p. 33) ; 
convite sem número mínimo de três licitantes, e sem expressa justificativa no processo (peça 14, p. 34 e 35) ; 
no Convite 42/2002, a Comissão Permanente de Licitação — CPL inabilitou a empresa Platina Ônibus Ltda. por problemas na documentação; e as empresas Lealmaq e U.M.S. foram habilitadas mesmo apresentando as Certidões negativas de débitos com o INSS e o FGTS sem autenticação, e a empresa U.M.S., a CND/INSS vencida (peça 14, p. 34 e 35) ; 
no Convite 51/2002, a CPL inabilitou as empresas Cirúrgica Savassi Ltda. e Santa Maria Comércio e Representação Ltda., alegando ter apresentado CND Municipal sem autenticação, apesar de que a CND autenticada da empresa Santa Maria se encontra no processo (peça 14, p. 34 e 35) ; 
estreitos vínculos familiares entre as empresas participantes da licitação (peça 14, p. 35) ; 
TC – Processo 027.123/2009-3 
ausência de pesquisa de preço de mercado dos itens licitados (peça 31, p.11) ; 
a proposta apresentada pela empresa UMS e os Termos de Renúncias tanto da UMS quanto da empresa Platina estão com assinaturas ilegíveis e, consequentemente, sem identificação de seu representante (peça 1, p. 21) ; 
as propostas que teriam sido enviadas pelos licitantes apresentam a mesma descrição dos produtos e serviços e os mesmos erros de grafia, como por exemplo, a ausência do fechamento de parênteses e espaços indevidos entre palavras (peça 31, p.18) ; 
as propostas apresentadas pelas licitantes não correspondem à totalidade dos itens do Edital (peça 31, p. 18) ; 
estreitos vínculos familiares entre as empresas participantes da licitação, o que ocasionou falta de competitividade no processo (peça 14, p. 35) ;
TC-Processo 013.312/2010-3 
ausência de pesquisa de preço prévia para a realização da licitação (peça 34, p. 12) ; 
o edital não fez referência ao tipo de veículo a ser apresentado nas propostas (peça 34, p. 14 e 39) ; 
inobservância à Lei de Licitações quanto à documentação para habilitação (peça 34, p.15 e 39) ; 
coincidências presentes no edital da licitação (convite 10/2002) , e nas propostas apresentadas pelas empresas participantes: nem no edital ou em qualquer proposta o nome do aparelho "desfibrilador" estava escrito corretamente; tanto no edital como nas propostas, a descrição do aparelho "ambú adulto", em vez de estar escrito reanimador pulmonar manual, está escrito “reanimador pulmonar ual”; e, em ambos, em vez de tubo economizador em peça única, está escrito "tubo economizador em pela única" (peça 34, p. 18, 39, 44-49) ; 
o edital é emitido e recebido pelas empresas no mesmo dia (peça 34, p. 39-43) .
indícios de falta de competitividade e direcionamento do certame, uma vez que as empresas Lealmaq e UMS Ltda. possuem sócios da mesma família (peça 34, p.15) . 
7.14.2. Ao julgar o TC Processo 020.439/2009-8, o TCU condenou o então Prefeito do município de Itajubá/MG solidariamente com a empresa Lealmaq – Leal Máquinas Ltda. a débito decorrente de superfaturamento na aquisição de UMS (Acórdão 1782/2012-TCU-Segunda Câmara) , encontrando-se, contudo, suspensos os efeitos dessa deliberação considerando que foi interposto recurso de reconsideração. O TC Processo 027.123/2009-3 resultou na aplicação de multa ao então gestor, em decorrência das irregularidades verificadas na suposta licitação (Acórdão 6330/2012-TCU-Segunda Câmara, mantida pelo Acórdão 2802/2013-TCU-Segunda Câmara) . 
7.14.3. Quanto ao TC Processo 013.312/2010-3, o débito apurado, em valores atualizados, é inferior ao limite mínimo fixado na Instrução Normativa TCU 56/2007 para instauração de tomada de contas especial, tendo o TCU determinado o arquivamento dos autos por meio do Acórdão 3704/2012-TCU-Segunda Câmara, considerando, ainda, a determinação acerca da constituição de apartado para apurar a responsabilidade das empresas envolvidas nas fraudes às licitações verificadas no âmbito da "Operação Sanguessuga", cuja análise se encontra em andamento neste e em outros processos, conforme explicitado no item 2 desta instrução.
7.14.4. Os processos a seguir demonstram a participação da empresa Leal Máquinas em licitações vencidas pelas empresas da família Vedoin e/ou Ronildo Pereira Medeiros (Klass, Enir Rodrigues, Unisau, Santa Maria, Nacional, Frontal) . Essas são empresas ligadas entre si por laços de parentesco ou pela utilização de interpostas pessoas. Consta que Ronildo Pereira Medeiros e Luiz Antônio Trevisan Vedoin atuavam como sócios das empresas Unisau, Vedomed, Frontal e Via Trading Comércio de Equipamentos, enquanto as empresas Francisco Canindé Rodrigues ME, Oxitec, Medical Center, Suprema Rio, Nacional e Manoel Vilela de Medeiros eram operadas por "laranjas", sendo as duas últimas pelo pai de Ronildo, o próprio Manoel Vilela (Relatório dos Trabalhos da CPMI ‘das Ambulâncias’, Volume II, p. 259-262, à peça 12-13) . Toda a rede de empresas foi também identificada por meio dos depoimentos à Justiça, prestados pelos responsáveis pelo grupo fraudador.
a)	participação fictícia em licitação pela empresa Lealmaq, para dar cobertura a empresas da família Vedoin e às empresas de Ronildo Pereira Medeiros:
	TC
	Licitação
	Empresas
	Fornecedora

	Processo 020.536/2009-1 (peça 18) 
Convênio 1303/2002
Município: Tapurah/MT
	Convite 30/2002
	Klass, Francisco Canindé e Vedovel*
	Klass

		Convite 31/2002
	Enir, Frontal e Leal Máquinas
	Enir

	Processo 020.446/2009-2 (peça 15) 
Convênio 1153/2003
Município: Maribondo/AL
	Convite 1/2004
	Klass, Esteves e Anjos, Platina e Leal Máquinas
	Klass

		Convite 2/2004
	Unisau, Adilvan e Pallas
	Unisau

	Processo 021.515-2009-6 (peças 25 e 26) 
Convênio 1504/2000
Município: Feliz Natal/MT
	Convite 15/2001
	Santa Maria, Sinal Verde, Leal Máquinas 
	Santa Maria

		Convite
16/2001
	Nacional, Adilvan e Enir Rodrigues
	Enir Rodrigues

	Processo 021.768/2009-0 (peça 27) 
Convênio 583/2001
Município: Marilândia/ES
	Convite 3/2002
	Santa Maria, Vedovel, Leal Máquinas
	Santa Maria

		Convite 4/2002
	Politec, Francisco Canindé e Enir Rodrigues
	Enir Rodrigues

	Processo 020.810/2009-1 (peça 20) 
Convênio 2560/2001
Município: Araputanga/MT
	Convite 7/2002
	Santa Maria, Vedovel, Leal Máquinas
	Santa Maria

	Processo 020.987/2009-2 (peça 21) 
Convênio 2158/2000
Município: Pontes e Lacerda/MT
	Convite 5/2001
	Santa Maria, Sinal Verde, Leal Máquinas
	Santa Maria

		Convite 6/2001
	Nacional, Adilvan, Comercial Rodrigues
	Nacional

	Processo 020.491/2009-8 (peças 16 e 17) 
Convênio 1624/2001
Convenente: Fundação Vingt Rosado
	Tomada de Preços 1/2002
	Santa Maria, Leal Máquinas, Vedovel
	Santa Maria 

	Processo 021.773/2009-0 (peça 28) 
Convênio 583/2001
Município: Guarantã do Norte/MT
	Convite 1/2002 
	Santa Maria, Vedovel, Leal Máquinas
	Santa Maria

		Convite 2/2003
	Francisco Canindé, e Politec 
	Enir Rodrigues

	Processo 020.573/2009-5 (peça 19) 
Convênio 3254/2001
Associação Beneficente - ABC-SP
	Convite 2/2002
	Santa Maria, Vedovel, Leal Máquinas e Politec 
	Santa Maria

	Processo 007.421/2010-9 (peças 29-30) 
Convênio 297/2001
Município: Teixeira Soares/PR
	Convite 48/2001
	Santa Maria, San Marino, Cancella 
	Santa Maria

		Convite 49/2001
	Enir Rodrigues, Leal Máquinas e Nacional
	Enir Rodrigues

	Processo 031.156/2010-0 (peças 32-33) 
Convênio 667/2001
Município: Guapimirim/RJ
	Convite 39/2002
	Santa Maria, Leal Máquinas e Vedovel
	Santa Maria

		Convite 54/2002
	Enir Rodrigues, Klass e Frontal
	Frontal

Sócios-administradores:
	Klass
	Unisau
	Vedovel* 
	Enir
	Santa Maria
	Frontal, Francisco Canindé, Nacional

	Darci José Vedoin (até 16/8/2004) 
Cléia Maria Trevisan Vedoin (até 16/8/2004) 
Luiz Antônio Trevisan Vedoin (administrador de fato e procurador; sócio-administrador a partir de 16/8/2004) 
	Paulo José Sampaio Bastos (1º/7/2003 a 22/11/2005) 
Ronildo Pereira Medeiros 
 (a partir de 22/5/2005) 
Luiz Antônio Trevisan Vedoin (partir de 22/5/2005) 
	Helen Paula Duarte Cirineu Vedoin *
	Luiz Antônio Trevisan Vedoin
	Luiz Antônio Trevisan Vedoin
	Ronildo Pereira Medeiros

 (*)	A empresa Vedovel tem como sócia-administradora a esposa de Luiz Antônio Trevisan Vedoin, Helen Paula Duarte Cirineu Vedoin.
7.14.5. É necessário acrescentar que a participação de empresas, cujos sócios sejam membros de uma mesma família, em processos licitatórios foi objeto de discussão em outras oportunidades pelo TCU, o qual entendeu que a coincidência de sócios e as relações de parentesco em torneios desse jaez indicam a existência de estreitos vínculos entre as firmas, e revelam impossibilidade fática de competitividade real entre as interessadas, restando, portanto, caracterizada fraude ao procedimento licitatório (Precedentes: Acórdão 775/2011-TCU-Plenário, Acórdão 864/2011-TCU-Plenário, Acórdão 1791/2011-TCU-Plenário, Acórdão 1918/2011-TCU-Segunda Câmara e Acórdão 6330/2012-TCU-Segunda Câmara) .
8.	Manifestação do TCU quanto à extensão da declaração de inidoneidade de licitantes 
8.1. O Tribunal tem se deparado, em sua atividade deliberativa, com propostas de aplicação da sanção de inidoneidade para licitar com a Administração Pública Federal, prevista no art. 46 da Lei 8.443/1992, não só a empresas fraudadoras, mas também a seus sócios-administradores e às futuras sociedades constituídas com o mesmo objeto social e quadro societário da empresa anteriormente declarada inidônea, dada a gravidade de casos analisados pelas unidades técnicas.
8.2. O entendimento que tem prevalecido é o de que não se vislumbra condição para declarar a inidoneidade dos sócios, pois o fundamento legal invocado (art. 46 da Lei 8.443/1992) menciona apenas o licitante (Acórdão 2549/2008-TCU-Plenário, TC Processo 007.034/2006-0, Relator Ministro Aroldo Cedraz; Acórdão 495/2013-TCU-Plenário, TC Processo 015.452/2011-5, Relator Ministro Raimundo Carreiro) , e de que o objetivo pretendido com a aplicação da teoria da desconsideração da pessoa jurídica é o ressarcimento do prejuízo, não sendo compatível o seu manejo para a extensão de penalidade administrativa a sócio de empresa licitante (Acórdão 1209/2009-TCU-Plenário, TC Processo 001.323/2006-5, Ministro José Jorge) .
8.3. Relativamente a alcançar as futuras sociedades constituídas com o mesmo objeto social e composta pelo mesmo quadro societário da empresa anteriormente declarada inidônea, tem-se reiterado que esta não é uma solução juridicamente adequada, dado que tais empresas sequer existem no mundo jurídico, não lhes tendo sido assegurados, previamente à aplicação da sanção proposta, os direitos constitucionais ao devido processo legal, à ampla defesa e ao contraditório. (Acórdão 2809/2012-TCU-Plenário, TC Processo 021.929/2010-6, Ministro Aroldo Cedraz; Acórdão 495/2013-TCU-Plenário; TC Processo 015.452/2011-5, Relator Ministro Raimundo Carreiro) .
8.4. No processo em análise, as oitivas das empresas e de seus respectivos sócios administradores se fundamentam no artigo 46 da Lei 8.443/1992 e no precedente lançado pelo Acórdão 1209/2009-TCU-Plenário, o qual dispõe:
‘9.13. declarar, nos termos do art. 46 da Lei nº 8.443, de 16 de julho de 1992, a inidoneidade para licitar com a Administração Pública Federal, por 5 (cinco) anos, às futuras sociedades constituídas com o mesmo objeto social e compostas pelo mesmo quadro societário (...) ’.
8.5. Em face dessa deliberação, houve interposição de recursos, tendo o representante do Ministério Público manifestado, nos termos da instrução da Serur, no sentido de reformar o Acórdão 1209/2009-TCU-Plenário, excluindo-se dos seus termos o subitem 9.13, por error in judicando, segundo relatório que embasou o Acórdão 2809/2012-TCU-Plenário.
8.6. Considerando as manifestações deste TCU sobre a matéria, propõe-se nova definição para o termo ‘licitante fraudador’, apresentada a seguir, ao mesmo tempo em que se deixa de fazer referência ao Acórdão 1209/2009-TCU-Plenário, em razão do entendimento citado no item 8.5, supra. 
9.	Do licitante fraudador 
9.1. Cabe lembrar que, nos autos relativos às fiscalizações decorrentes da Operação Sanguessuga, lançou-se mão, com vistas a alcançar os sócios administradores das empresas envolvidas nas fraudes detectadas e ao ressarcimento de débito ao erário, da doutrina da desconsideração da personalidade jurídica (disregard doctrine) , a qual, em seus contornos originais, consiste em que, em caso de abuso de direito e fraude contra credores o juiz deixa de aplicar a regra tradicional da separação entre a sociedade e seus sócios, segundo a qual é a pessoa jurídica que responde pelos danos advindos de sua atuação. 
9.2. Fábio Ulhôa Coelho (in Curso de Direito Comercial, vol. 2: Direito de Empresa, 13 ed., São Paulo: Editora Saraiva, 2009, p. 34-37) esclarece que o abuso de direito ocorre quando ‘o interesse dos credores ou terceiros são indevidamente frustrados por manipulações na constituição de pessoas jurídicas...’. São situações em que a forma jurídica escolhida para a estruturação de empresas, apesar de lícita, impede que, em um primeiro momento, os prejuízos a terceiros sejam recompostos.
9.3. A referida doutrina, inspirada no princípio da equidade e principalmente da moralidade obrigacional, ingressou no Brasil na década de 1970, tendo sido o Código do Consumidor (Lei 8.078/1990) que a consagrou definitivamente, de forma abrangente, na enumeração das hipóteses que ensejam a desconsideração, quais sejam: a) abuso de direito; b) excesso de poder, infração da lei, fato ou ato ilícito, violação dos estatutos ou contratos sociais; c) falência, estado de insolvência ou encerramento ou inatividade provocados por má administração.
9.4. Registre-se que, nos casos de aplicação da doutrina da desconsideração da pessoa jurídica, não se trata de desconstituir a pessoa jurídica, mas proclamar-lhe a sua ineficácia para determinados atos específicos, continuando a personalidade jurídica a subsistir para todo e qualquer outro ato jurídico.
9.5. Conforme fundamentação das instruções que levaram à citação dos responsáveis nos processos referentes à Operação Sanguessuga, uma vez que o objetivo primordial das tomadas de contas especiais é ressarcir os cofres públicos dos desvios ocorridos, a melhor linha de atuação do Tribunal foi a de promover a citação solidária da pessoa jurídica (empresa) com as pessoas físicas de seus sócios qualificados como administradores, visando a abranger o maior patrimônio possível, opção que também encontra respaldo na jurisprudência desta Corte (Decisão 947/2000, Acórdão 976/2004 e Acórdão 873/2007-TCU-Plenário) . Os referidos sócios passaram, então, a responder, solidariamente com as empresas, pelos débitos quantificados nas dezenas de processos que vieram a ser autuados neste TCU para apuração dos ilícitos. 
9.6. Aliás, apesar da notória responsabilidade dos sócios-administradores nos casos em discussão, a solidariedade entre sócios e empresas se impõe nessa circunstância, até mesmo pelo disposto no artigo 50 do Código Civil, in fine:
‘Art. 50. Em caso de abuso da personalidade jurídica, caracterizado pelo desvio de finalidade, ou pela confusão patrimonial, pode o juiz decidir, a requerimento da parte, ou do Ministério Público quando lhe couber intervir no processo, que os efeitos de certas e determinadas relações de obrigações sejam estendidos aos bens particulares dos administradores ou sócios da pessoa jurídica’. (grifos ausentes no original) 
9.7. Ficou, então, caracterizado que as empresas dos grupos Planam, as lideradas pelo Sr. Ronildo Pereira de Medeiros e outras envolvidas foram utilizadas como instrumento na realização de fraudes, ou alter ego de seus sócios administradores (denominação constante da obra “Comentários ao Código Civil”, de Carlos Educardo Nicoletti Camillo et al., São Paulo: Ed. Revista dos Tribunais, 2006, p. 133) , tendo sido configurada a responsabilidade dos sócios administradores nos ilícitos praticados contra o erário, pois utilizaram o instituto da pessoa jurídica, criado pelo Direito para que fossem alcançados fins lícitos, para fraudar centenas de licitações, visando auferir recursos federais de maneira ilícita. 
9.8. Configurada, pois, a extensão das ações praticadas e comprovado que as empresas eram instrumentos da prática de delitos, propõe-se que a definição de ‘licitantes fraudadores’, nos termos fixados no artigo 46 da Lei 8.443/1992, alcance, além das empresas, os sócios-administradores das empresas ouvidas nos presentes autos, pois, nesses casos, os sócios foram os legítimos licitantes, visto que usaram das respectivas pessoas jurídicas para praticarem as fraudes. Note-se que foi assegurado aos responsáveis, pessoas físicas e jurídicas, neste processo, o contraditório e a ampla defesa, conforme se verifica nas comunicações realizadas (vide item 4 desta instrução) .
9.9. A doutrina da desconsideração da personalidade jurídica, por si só, não é suficiente para fundamentar esse encaminhamento, dado que é de uso restrito, e aplicável, desde os seus primórdios, com o fim de alcance do patrimônio para satisfação dos credores. Dessa forma, considerando a extensão das fraudes perpetradas pelos responsáveis em comento, direcionadas a bens públicos, e considerando os princípios constitucionais que regem a Administração Pública, é necessário agregar novos elementos sobre a matéria para adequado embasamento da questão. 
9.10. Esse entendimento se baseia no que vem explicitando renomada doutrina sobre a questão da aplicação dessa teoria em casos de atos ilícitos praticados pelos sócios administradores de empresas, que permitem, até mesmo, desqualificar os atos em espécie como ato da pessoa jurídica. 
9.11. Conforme os ensinamentos de Sílvio Venosa (in Direto Civil: parte geral, 5. ed., São Paulo: Atlas, 2005, v. 1, p. 313) :
‘A pessoa jurídica deflui de técnica do Direito; é criação jurídica para consecução de certos fins. 
 (...) 
Assim, quando a pessoa jurídica, ou melhor, a personalidade jurídica for utilizada para fugir a suas finalidades, para lesar terceiros, deve ser desconsiderada, isto é, não deve ser levada em conta a personalidade técnica (...) , decidindo o julgador como se o ato ou negócio houvesse sido praticado pela pessoa natural (ou outra pessoa jurídica) . Na realidade, nessas hipóteses, a pessoa natural procura um escudo de legitimidade na realidade técnica da pessoa jurídica, mas o ato é fraudulento e ilegítimo’.
9.12. No caso de irregularidades imputadas aos sócios, segundo a doutrina de Fábio Ulhôa Coelho (2009, p. 52-53) , ao lançar luz sobre o artigo 28 do Código de Defesa do Consumidor, configurada situação de infração da lei, fato ou ato ilícito, violação dos estatutos ou atos sociais, nem mesmo seria necessário lançar mão da doutrina da desconsideração da personalidade jurídica para se alcançar os sócios de empresas. De acordo com o autor, esses fundamentos dizem respeito a tema societário diverso, que, embora relacionado com a pessoa jurídica, autorizam a que o ato gerador de responsabilidade seja imputado diretamente a quem incorreu na irregularidade. 
9.13. Explicita o citado autor paralelo entre o abuso de direito e fraude a credor (delineamento  tradicional da teoria da desconsideração) , a que a doutrina sobre o tema chama ‘teoria maior’, e novos critérios previstos no Código do Consumidor que autorizam a desconsideração da pessoa jurídica (excesso de poder, infração da lei, fato ou ato ilícito, violação dos estatutos ou contratos sociais) . 
9.14. Segundo o autor, no caso de excesso de poder, infração da lei, fato ou ato ilícito, violação dos estatutos ou contratos sociais, o sócio, controlador ou representante legal da pessoa jurídica, responderia por obrigação pessoal, sendo a imputação direta. Contudo, a legislação brasileira, por meio do artigo 28 do Código do Consumidor, considera que a desconsideração da pessoa jurídica é aplicável nessas situações. 
9.15. Em face da discussão, entende-se que a flexibilização da referida doutrina e os novos contornos a ela atribuídos abrem oportunidade para que se aproveitem, nesta instrução, os balizados ensinamentos do mestre Fábio Ulhôa (2009, p. 53) :
‘Se a imputação pode ser direta, se a existência da pessoa jurídica não é obstáculo à responsabilização de quem quer que seja, não há por que cogitar do superamento de sua autonomia. E quando alguém, na qualidade de sócio (...) provoca danos a terceiros (...) responde pela indenização correspondente. Nesse caso, no entanto, estará respondendo por obrigação pessoal, decorrente do ilícito em que ocorreu. Não há nenhuma dificuldade de estabelecer essa responsabilização, e a existência da pessoa jurídica não a obsta, de maneira alguma. A circunstância de o ilícito ter sido efetivado no exercício da representação legal de pessoa jurídica, ou em função da qualidade de sócio ou controlador, em nada altera a responsabilidade daquele que, ilicitamente, causa danos a terceiros. Não há, portanto, desconsideração da pessoa jurídica na definição da responsabilidade de quem age com excesso de poder, infração da lei, violação dos estatutos ou do contrato social ou por qualquer outra modalidade de ilícito’.
9.16. Essa orientação é consentânea com os próprios requisitos para criação da pessoa jurídica (vontade humana criadora, observância das condições legais de sua formação e a liceidade de seus propósitos) . Conforme ensina o mestre Caio Mário da Silva Pereira (in Instituições de Direito Civil, vol. I, 23 ed., RJ: Ed. Forense, 2009, p. 257) , sem o terceiro requisito ‘não poderá haver pessoa jurídica’ (grifos ausentes do original) , ainda que se agreguem os demais requisitos, ou seja: 
‘Se a justificativa existencial da pessoa jurídica é a objetivação das finalidades a que visa o propósito de realizar mais eficientemente certos objetivos, a liceidade destes é imprescindível à vida do novo ente, pois não se compreende que a ordem jurídica vá franquear a formação de uma entidade, cuja existência é a projeção da vontade humana investida do poder criador pela ordem legal, a atuar em descompasso com o direito que lhe possibilitou o surgimento’.
9.17. Ademais, os processos de tomada de contas especial que se referem à chamada ‘Operação Sanguessuga’ vêm tendo tratamento diferenciado pelo TCU, no que diz respeito à imputação de sanção aos sócios administradores das empresas responsáveis, pois eles, além de condenados em débito, também foram multados, com base no artigo 57 da Lei 8.666/1993, o que pressupõe extensão de efeitos não previstos originalmente pela teoria da desconsideração da pessoa jurídica, mas aplicados segundo previsão legal (art. 57 da Lei 8.443/1992) , visto que também foram considerados responsáveis pelos danos causados ao erário.  
9.18. Portanto, não se trata de criar nova penalidade não prevista em Lei, mas, sim, de redefinir o significado do termo ‘licitante fraudador’, de modo a alcançar, além da pessoa jurídica, os legítimos responsáveis pelas fraudes, com base no artigo 46 da Lei 8443/1992, o que se mostra de acordo com os próprios requisitos que regulam a matéria, conforme explicitado, da mesma forma como o foi para a aplicação de multa por débito apurado nos respectivos processos de tomada de contas especiais, isto é, tem a mesma fundamentação lógica a apoiar a aplicação de penalidade administrativa a quem foi responsável pela fraude. 
9.19. Tal proposta também decorre da arte de interpretar as normas, pois interpretar é fixar o verdadeiro sentido e alcance de, no caso, uma norma jurídica, a qual deve ser entendida em função dos fins para os quais foi produzida.
9.20. Dessa forma, procura-se dar maior eficácia à decisão deste TCU nos casos analisados e tratamento proporcional à pessoa que agiu de forma tão desleal no trato com a Administração Pública, com a inclusão do nome do responsável em cadastro de inidôneos para licitar, dado que a aplicação de sanção ao infrator deve ser compatível com a gravidade e a desaprovação do ato infrator. 
9.21. Entender de modo diverso seria permitir que pessoas que agiram com tamanha deslealdade com a Administração Pública e, indiretamente, com a própria sociedade, pois os recursos desviados são públicos, possam voltar a participar de licitações ou até mesmo a contratar com o Estado durante o prazo em que perdurar a penalidade aplicada.
9.22. Decerto, não é essa a intenção da lei. Percebe-se pela natureza da penalidade que ela visa a resguardar a União, buscando impedir que aquele que tenha cometido fraude à licitação volte a licitar ou contratar com a Administração Pública Federal até cinco anos subsequentes à aplicação da pena de inidoneidade. Ademais, o Direito não pode albergar interpretação que permita a alguém usar indevidamente o instituto da pessoa jurídica – conceito tão precioso ao Direito e à organização econômica. Deve-se, ainda, ser mencionado que, nesses casos, a punição adequada deverá desestimular outros a incorrer no ilícito, pois esse é o principal efeito da pena, segundo Heraldo Vitta (in A sanção no Direito Administrativo, 1ª ed., SP: Malheiros Ed., 2003, p. 66) .
9.23. Reitera-se aqui a gravidade que a fraude à licitação representa para o Estado, para a sociedade e para o mercado. Nesse sentido, convém transcrever trecho do voto do Ministro Relator Aroldo Cedraz, condutor do Acórdão 864/2011-TCU-Plenário, em processo que tratou de decidir sobre a declaração de inidoneidade de grupo que fraudou aquisição de ambulâncias no nordeste do país:
‘5. Essa situação de coincidência de sócios das licitantes afasta a possibilidade de qualquer competitividade entre elas, já que não haverá disputa entre as participantes do certame, prevalecendo, na realidade, o interesse do grupo societário, resultando, por conseguinte, simulação de processo licitatório, o que caracteriza fraude à licitação.
 (...) 
10. Consoante registrado pela Unidade Técnica, a atitude da Administração Municipal, de convidar empresas que apresentavam sócios em comum e com relação de parentesco (irmãos) , caracteriza, em, primeiro lugar, simulação de processo licitatório, já que essa coincidência de sócios afasta a possibilidade de qualquer competitividade entre os participantes do certame, posto que não haverá disputa entre eles, prevalecendo, na realidade, o interesse do grupo societário e não individual de cada empresa.
11. Entendo, outrossim, que essa situação caracteriza, igualmente, fraude à licitação, considerando que não há que se falar em concorrência de empresas com essa composição societária, as quais poderiam, inclusive, sem qualquer dificuldade, combinar qual delas deveria sagrar-se vencedora daquele procedimento licitatório.
12. Observa-se, pois, que essa ocorrência constitui afronta direta ao princípio constitucional da licitação e a outros mais previstos no art. 37 da Carta Magna e no art. 3º Lei 8.666/1993, como os da moralidade, da impessoalidade e da isonomia.
13. Considero, ademais, que a situação constatada nos autos compromete um dos objetivos primordiais da licitação, que é obter a melhor proposta para administração, já que sendo as empresas participantes do certame integrantes do mesmo grupo societário podem estipular o preço a ser ofertado para o objeto licitado, incorrendo, ainda, esse comportamento em quebra de uma das regras básicas da licitação, ou seja, o sigilo das propostas, conforme previsto no art. 94 da Lei de Licitações e Contratos e na Súmula 248 deste Tribunal’.
9.24. Dessa forma, com base nessas considerações, bem como nos princípios da moralidade administrativa e da indisponibilidade do interesse público, propõe-se:
a) 	com fundamento no artigo 46 da Lei 8.443/1992, declarar a inidoneidade das empresas Lealmaq – Leal Máquinas Ltda.; U. M. S. – Unidade Móvel de Saúde Ltda. e Platina Veículos Ltda., para participar de licitação na Administração Pública Federal; e
b)	com fundamento no artigo 46 da Lei 8.443/1992, declarar a inidoneidade do Sr. Aristóteles Gomes Leal Neto, sócio-administrador da empresa Lealmaq Leal Máquinas Ltda., pessoa jurídica responsável pelo grupo em apreço, em nome próprio ou como sócio administrador de pessoa jurídica, para participar de licitação que envolva recursos públicos federais.
9.25. A medida sugerida pode representar valiosa ajuda para restringir fraudes, conluios e irregularidades nas licitações, o que é de interesse da sociedade e dos gestores públicos, é coerente com os princípios da supremacia do interesse público sobre o interesse privado, da indisponibilidade do interesse público, da moralidade administrativa e da boa-fé contratual, e se harmoniza com as atribuições do TCU em seu papel constitucional, tratado no art. 71, inciso II, no que diz respeito àqueles que derem causa a prejuízo ao erário público, no descumprimento às disposições do art. 37, XXI, da Carta Magna, regulamentado pela Lei 8.666/1993.
9.26. Ademais, estender os efeitos da declaração de inidoneidade de empresas aos respectivos sócios administradores é tendência que vem se destacando até mesmo em projetos de lei federal, seja de iniciativa do Poder Executivo ou do Poder Legislativo, conforme exemplos a seguir, que tratam de forma abrangente a responsabilização pelos ilícitos, havendo menção a cotistas, acionistas controladores, sócios e profissionais: 
Projeto de Lei 4.003/2012, altera a Lei 8.666/1993, para dispor sobre a declaração de inidoneidade para licitar ou contratar com a Administração Pública.
‘Art. 87. Pela inexecução total ou parcial do contrato a Administração poderá, garantida a prévia defesa, aplicar ao contratado as seguintes sanções:
§ 4º Os efeitos da declaração de inidoneidade para licitar ou contratar com a Administração Pública se estendem aos proprietários, cotistas, acionistas controladores e diretores da empresa, bem como às demais empresas de que esses participem nas condições citadas’.
Projeto de Lei 7.709/2007, do Poder executivo (altera a Lei 8.666/1993) : 
‘Art. 28. A documentação relativa à habilitação jurídica, conforme o caso, consistirá em:
 (...) 
VI - declaração do licitante de que não está incurso nas sanções previstas nos incisos III e IV do art. 87 desta Lei, bem como dos diretores, gerentes ou representantes das pessoas jurídicas, nos termos do § 4o do mesmo artigo.
Parágrafo único. Não poderá licitar nem contratar com a Administração Pública pessoa jurídica cujos diretores, gerentes ou representantes, inclusive quando provenientes de outra pessoa jurídica, tenham sido punidos na forma do § 4o do art. 87 desta Lei, nos limites das sanções dos incisos III e IV do mesmo artigo, enquanto perdurar a sanção’.
 (...) 
‘Art. 87. Pela inexecução total ou parcial do contrato a Administração poderá, garantida a prévia defesa, aplicar ao contratado as seguintes sanções: 
§ 4º As sanções previstas nos incisos III e IV aplicam-se também aos diretores, gerentes ou representantes das pessoas jurídicas de direito privado contratadas, quando praticarem atos com excesso de poder, abuso de direito ou infração à lei, contrato social ou estatutos, bem como na dissolução irregular da sociedade’.
Projeto de Lei 1.810/2007 (altera a Lei 8.666/1993) . 
‘Art. 29-A. A documentação relativa à probidade administrativa, a ser apresentada pelo licitante e, no caso de pessoa jurídica, também por seus sócios ou administradores, consistirá em certidão negativa, expedida pela justiça federal e estadual há, no máximo, sessenta dias, relativa a processo judicial ou condenação por:’
 (...) 
‘Art. 88. As sanções previstas nos incisos III e IV do artigo anterior:
I – poderão também ser aplicadas às empresas ou aos profissionais que, em razão dos contratos regidos por esta Lei:
..........................................................................................................................................................
II – estendem-se aos sócios ou administradores da empresa apenada e a outras pessoas jurídicas nas quais estes tenham ou venham a ter participação societária direta ou indireta ou poderes de administração’.
9.27. Aliás, tal tendência já se concretizou com a edição da lei conhecida como Lei Anticorrupção (Lei 12.846/2013) . Essa lei, que dispõe acerca da responsabilização administrativa e civil de pessoas jurídicas pela prática de atos contra a Administração Pública, nacional ou estrangeira, e com vigência a partir de 2014, teve sua discussão e trâmite acelerados no âmbito do Congresso Nacional em decorrência das manifestações populares ocorridas em 2013, as quais, entre outras reivindicações, demandavam medidas de combate à corrupção.
9.27.1. Para fins dos presentes autos, convém salientar que essa lei prevê um importante mecanismo para garantir a eficácia das medidas sancionadoras às empresas ‘corruptas’: a possibilidade de, no caso de empresa ser utilizada com abuso de direito, haver a desconsideração de sua personalidade jurídica para que as penalidades previstas na lei sejam estendidas aos seus administradores, observados o contraditório e a ampla defesa (art. 14) .
9.27.2. A explicitação em lei da possibilidade de utilização desse mecanismo (desconsideração da personalidade jurídica em sanção administrativa) visa apenas a facilitar a sua utilização, mas já seria possível a sua aplicação apenas fundamentando-se nos princípios jurídicos que norteiam a Administração Pública e na doutrina.
9.28. Em julgado do ano passado (Acórdão 495/2013-TCU-Plenário) , o Tribunal recomendou à Secretaria de Logística e Tecnologia da Informação do Ministério do Planejamento, Orçamento e Gestão (SLTI/MPOG) que desenvolvesse mecanismo, no âmbito do Sicaf, que permitisse o cruzamento de dados de sócios e/ou de administradores de empresas que tenham sido declaradas inidôneas e de empresas fundadas pelas mesmas pessoas, ou por parentes, até o terceiro grau, que demonstrem a intenção de participar de futuras licitações. 
9.29. Em relação a essa deliberação, entende-se que buscou impedir a ocorrência de burla à sanção de inidoneidade aplicada a uma empresa, mediante o artifício de se criar nova empresa com a mesma composição societária.
9.30. Há de se ponderar, contudo, que não consta justificativa nessa deliberação para que se estendesse a recomendação aos parentes até o terceiro grau dos sócios das empresas declaradas inidôneas. 
9.31. Nesse sentido, a sanção de inidoneidade para licitar deve alcançar somente os sócios-administradores que comprovadamente tenham participado diretamente das ações ou omissões que levaram à declaração de inidoneidade da empresa, sendo-lhe garantido o direito da ampla defesa e do contraditório. Isso se justifica pelo fato de que, exceto restritas exceções, a responsabilidade civil no direito pátrio é subjetiva, isto é, depende da ação ou omissão dolosa ou culposa do agente. 
9.31.1. Por outro lado, é preciso que a Administração Pública adote providências visando mitigar os riscos de que empresas licitantes se articulem para tentar fraudar as licitações em que recursos públicos federais sejam utilizados.
9.31.2. Convém lembrar de recente deliberação desta Corte de Contas em que foi recomendado a uma universidade federal que realizasse pesquisa dos dados cadastrais das empresas licitantes com fim de verificar a existência de possíveis irregularidades, tais como sede no mesmo endereço e sócios em comum, o que poderia comprometer a lisura dos processos licitatórios, em afronta ao disposto no art. 3º da Lei 8.666/1993 (Acórdão 2846/2014-TCU-Segunda Câmara) .
9.31.3. Entende-se que tal medida se mostra bastante salutar, devendo se estender a toda a Administração Pública Federal. Dessa forma, a recomendação de adoção de providências estruturantes deve ser endereçada aos Órgãos Governantes Superiores (OGS) da área, termo inicialmente utilizado no Acórdão 2308/2010-TCU-Plenário, em referência específica à área de tecnologia da informação, mas que pode ser facilmente estendido para a área de logística como um todo.
9.31.4. Em analogia ao conceito insculpido nos Acórdão 2308/2010-TCU-Plenário e 1.145/2011-TCU-Plenário, pode-se dizer que os OGS em governança logística são aqueles que têm a responsabilidade de normatizar e fiscalizar o uso e a gestão dos recursos logísticos em suas respectivas áreas de atuação e com jurisdição administrativa específica sobre outros órgãos/entidades da Administração Pública Federal. No presente caso, podem ser considerados os seguintes:
a)	Departamento de Coordenação e Governança das Empresas Estatais do Ministério do Planejamento, Orçamento e Gestão (art. 6º, incisos V, VI e XI, do Anexo I do Decreto 7.675/2012) ;
b)	Secretaria de Logística e Tecnologia da Informação do Ministério do Planejamento, Orçamento e Gestão (art. 32, inciso I, do Anexo I do Decreto 7.675/2012) ;
c)	Conselho Nacional de Justiça (art. 103-B, § 4º, caput e inciso II, da CF/88) ; e
d)	Conselho Nacional do Ministério Público (art. 130-A, § 2º, caput e inciso II, da CF/88) .
9.31.5. Outrossim, os órgãos que compõem o Poder Legislativo não estão vinculados a nenhum OGS em governança logística, motivo pelo qual deverão ser objeto de recomendações específicas:
a)	Diretoria-Geral do Senado Federal (art. 121, inciso XIII, da Parte II da Resolução - Senado Federal 58/1972) ;
b)	Diretoria-Geral da Câmara dos Deputados (art. 20 da Resolução - Câmara dos Deputados 20/1971) ; e
c)	Secretaria-Geral de Administração do Tribunal de Contas da União (art. 6º, inciso V, da Portaria - TCU 67/2013) .
9.32. Ademais, caso seja acolhida a proposta de que a sanção prevista no artigo 46 da Lei 8.443/1992, em casos como os aqui discutidos, aplica-se ao sócio-administrador de empresa declarada inidônea, um dos efeitos diretos dessa decisão será o alcance não somente das empresas a serem criadas a partir de então, mas também das existentes, enquanto perdurar a sanção de inidoneidade do sócio-administrador, ou enquanto o referido responsável permanecer na gestão dessa empresa. Este entendimento é consentâneo com a orientação contida nos projetos de lei citados no item 9.26 desta instrução. 
9.33. Tal posicionamento, inclusive, se fundamenta nos princípios da preponderância do interesse público sobre o interesse privado, da indisponibilidade do interesse público, da moralidade administrativa e da boa-fé contratual. Em especial, considerando que este último princípio impõe a presunção de boa-fé da empresa que venha a ser contratada pela Administração Pública, tanto durante o contrato quanto nas fases anterior e posterior ao contrato, o fato de um dos seus sócios-administradores ter gerido empresa que foi declarada inidônea pelo Poder Público impede que essa outra empresa receba essa presunção de idoneidade, enquanto perdurar a sanção de inidoneidade desse sócio-administrador, ou enquanto o referido responsável permanecer na gestão daquela empresa. 
9.34. Acrescente-se, ainda, que, no Acórdão 495/2013-TCU-Plenário, acatou-se o entendimento de que, para o artigo 46 da LOTCU, a melhor exegese é entender que essa penalidade abrange qualquer licitação em que sejam utilizados recursos públicos federais, o que já vem sendo deliberado pelo TCU, a exemplo dos Acórdãos 1.235/2004, 397/2011 e 2.596/2012, todos do Plenário.
9.35. Em relação à doutrina, verifica-se a existência de vários artigos jurídicos defendendo a mesma tese ora descortinada. Vide os seguintes exemplos;
‘4.Conclusão:
A pessoa jurídica constituída com objetivo de fraudar a lei comete abuso de direito, passível de sofrer as conseqüências da desconsideração da personalidade.
Portanto, pelo que foi exposto, o administrador público que promover a desconsideração da pessoa jurídica, em casos comprovados de abuso, não estará aplicando uma penalidade, mas sim permitirá que a lei que aplicou tal penalidade encontre efetividade.
No entanto, há necessidade sempre do contraditório e da ampla defesa para que a Administração possa promover tal desconsideração, respeitando assim o paradigma de uma Administração democrática.
Este ato administrativo de afastamento da personalidade não fere a legalidade, mas encontrará seu lastro de validade no princípio da juridicidade, ou seja, no conjunto de normas e princípios que constituem o Direito como um todo, e que representam um dever a ser seguido e cumprido pelo administrador público.
Estará o administrador atuando segundo o Direito, promovendo a moralidade administrativa e proporcionando condições para o desenvolvimento eficiente da Administração Pública’.
 (BOHLER, Marco André. Desconsideração da personalidade jurídica por ato administrativo. Jus Navigandi, Teresina, ano 11, n. 1134, 9ago. 2006 . Disponível em: . Acesso em: 9 set. 2013) .
‘Há discussão sobre a possibilidade de desconsiderar a personalidade jurídica para a imposição de sanções por fraude em licitação.
A desconsideração é possível em matéria de improbidade administrativa (Lei n. 8.429/92) , que prevê a sanção de proibição de contratar “direta ou indiretamente, ainda que por intermédio de pessoa jurídica da qual seja sócio majoritário“ (art. 9º, 10 e 11) 
No entanto, a Lei de Licitações não tem dispositivo expresso a respeito. Não obstante, o melhor entendimento é no sentido da possibilidade da desconsideração. Isto porque este instituto não pertence ao ramo de Direito no qual é previsto de forma expressa. Antes, pertence à teoria geral do direito e, portanto, pode ser aplicado em qualquer ramo, desde que presentes os seus pressupostos’.
 (VIEIRA, Evelise Pedroso Teixeira Prado. Os Poderes Públicos no Combate às Fraudes à Licitação – Aperfeiçoamento do Controle dos Apenados. Disponível em: . Acesso em: 9 set. 2013) .
‘Assim, pensamos viável a adoção da teoria da desconsideração da personalidade jurídica toda vez que ficar evidente a fraude na criação de sociedade, constituída com o claro propósito de burlar a lei. Afinal deverá sempre prevalecer a garantia ao princípio da moralidade administrativa e indisponibilidade do interesse público’.
 (TOURINHO, Rita. Ponderações sobre Infrações e Sanções Administrativas no Âmbito das Licitações e Contratos Administrativos. Disponível em: . Acesso em: 9 set. 2013) .
‘5.	Se o Tribunal de Contas permanece inerte diante de uma situação em que se constata a utilização abusiva ou fraudulenta da pessoa jurídica sob o argumento de que inexiste expresso dispositivo legal que o autorize a proceder à desconsideração da personalidade jurídica, acaba por negligenciar princípios fundamentais da atividade administrativa, notadamente os princípios da moralidade, da supremacia/indisponibilidade do interesse público e da boa-fé administrativa.
6.	A aplicação da teoria da desconsideração da personalidade jurídica por decisão administrativa é plenamente legitimada à luz dos princípios da supremacia do interesse público, da moralidade e da eficiência. De fato, permitir que sociedades de fachada celebrem negócios jurídicos com a Administração Pública ou fechar os olhos diante da utilização abusiva ou ilegal de pessoas jurídicas significa pactuar com a fraude, com o abuso do direito e com a atuação contrária ao direito, e, como conseqüência, traduz inaceitável desrespeito ao interesse da coletividade. 
7.	Por fim, a inexistência de expresso e específico dispositivo legal autorizando a aplicação do instituto da disregard pelos Tribunais de Contas – ou pela Administração Pública em geral – não representa, em absoluto, óbice a que a personalidade jurídica instrumental e abusiva de uma sociedade venha a ser superada por força de decisão administrativa, precisamente porque os princípios da superioridade do interesse público, da moralidade e da eficiência legitimam e recomendam a utilização do instituto nas relações travadas entre particulares e Administração Pública’.
 (MONTEBELLO, Marianna. Os Tribunais de Contas e a Disregard Doctrine. Disponível em: . Acesso em: 9 set. 2013) .
9.36. Também não há como olvidar o aspecto pragmático. A solução tradicional tem sido de impor o ônus aos órgãos e entidades contratantes de verificar em cada licitação que realizar se alguma das empresas licitantes possui quadro societário e objeto social iguais a de uma empresa que esteja sofrendo pena de declaração de inidoneidade e tenha sido criada posteriormente a essa sanção. 
9.37. Por fim, adiciona-se aos fundamentos já apresentados o de caráter sociológico. A sociedade brasileira vem se despertando para exigir da Administração Pública maior cuidado e zelo com o uso dos recursos que lhe são confiados. Assim, não se pode mais aceitar que administradores que, abusando do direito de constituir pessoa jurídica, se mostraram desleais com a União venham por esta ser contratados sob o manto de uma nova pessoa jurídica, quer já existente quer não. É um ônus e um risco que a Administração Pública não precisa suportar, mormente considerando o princípio constitucional de livre concorrência (art.170, IV) , que tem incentivado o surgimento de tantas entidades empresariais no país.
Dosimetria da sanção a ser aplicada
10.	 O entendimento que vem prevalecendo no Tribunal é o de que a responsabilização das empresas em processos independentes não impede a aplicação de nova sanção quando se está diante de grave violação à norma legal, conforme excerto do voto proferido pelo então Ministro-presidente Benjamin Zymler, no Acórdão 560/2012-TCU-Plenário, de 14/3/2012:
Minha preocupação maior, ao proferir este voto de desempate, refere-se à dosimetria da sanção aplicada às licitantes. A prática desta Corte, quando examina diversas irregularidades num único processo, tem sido de restringir a apenação ao prazo máximo previsto no art. 46 da Lei n.º 8.443/1992. A questão é saber se, em se tratando de inúmeros processos, é necessário limitar o tempo total da pena de inidoneidade – considerado o conjunto de processos - a cinco anos.
Em se tratando de processos independentes, sem nenhuma relação entre si, não há que se ter esse tipo de cuidado, pois a apenação deve sempre guardar conformidade com a natureza do ilícito praticado. 
No presente processo, a própria conclusão pela responsabilização das licitantes decorre do entendimento de que elas participaram ativamente de um esquema de fraude que se estendeu a outras licitações. 
10.1. Assim, têm-se as hipóteses de diversas irregularidades em um único processo e de vários processos com irregularidades, abrangendo os mesmos responsáveis. O caso, em análise, em um primeiro momento, pode ser incluído na primeira hipótese, com base em um critério formal, dado que se aglutinaram irregularidades constantes de diversas tomadas de contas especiais (TCE) e representações (REPR) sob um único processo de Representação. Contudo, as irregularidades foram apontadas nos presentes autos com base em cada processo que constituiu a amostra, e nos quais ficou evidenciado que as empresas participaram de um esquema de fraude que se estendeu a diversas licitações. Assim, as sanções a serem imputadas podem ser proporcionais ao número de processos de TCE que embasou as oitivas dos responsáveis nestes autos, devidamente discriminados nos ofícios de comunicação (peças 54 a 63) .
10.2. Dessa forma, com base nesse parâmetro, a dosimetria deve considerar que a empresa Lealmaq e seu sócio administrador foram ouvidos pela participação em três licitações, nas quais foi vencedora, e pela participação ficta em doze licitações/processos; as demais empresas (U.M.S. – Unidade Móvel de Saúde e Platina ônibus Ltda.) , respectivamente, em três processos.
10.3. No tema concurso real de infrações administrativas, dispõe Heraldo Vitta (in A sanção no Direito Administrativo, 1ª ed., SP: Malheiros Ed., 2003, p. 130-131) , que, como os dispositivos previstos em leis penais, em princípio, não podem ser estendidos além dos casos para os quais foram instituídos, na falta de normas a respeito da concorrência de infrações administrativas, cada ocorrência deverá ser tratada separadamente, acumulando-se as penas.
10.4. Portanto, o fato de as fraudes cometidas estarem todas relacionadas ao esquema arquitetado pelo Grupo Planam, longe de ser motivo para serem tratados como uno, deve ser motivo de demonstrar maior gravidade dos ilícitos praticados, merecendo maior gradação na pena que se fossem casos isolados.
10.5. Nesse sentido, entende-se que cada convênio que tenha tido licitação fraudada pode ser considerado separadamente para fins de cálculo da dosimetria da pena. Ou seja, o limite de cinco anos previsto no art. 46 da Lei 8.443/1992 deve ser avaliado, considerando as irregularidades cometidas em cada convênio, permitindo que esse limite, no total, ultrapasse os cinco anos.
10.6. Fraudes cometidas em uma ou poucas licitações não podem ter a mesma gravidade que as cometidas em diversos certames licitatórios, o que fere o princípio da justiça e da proporcionalidade.
Conclusão
11.	 Conforme pode ser percebido, buscou trazer fundamentos jurídicos, econômicos, lógico-racionais e sociológicos para fundamentar proposta que venha atualizar a jurisprudência do TCU acerca da matéria do alcance do sócio administrador na sanção da declaração de inidoneidade.
11.1. No caso em tela, percebeu-se que as empresas envolvidas participaram do esquema de fraudes comandadas pelo grupo Planam em várias licitações realizadas para utilização de recursos federais.
11.2. Conclui-se, portanto, pela possibilidade e necessidade de aplicação da referida penalidade não somente às empresas mencionadas nos presentes autos mas também ao sócio-administrador da principal dessas empresas.
11.3. O TCU tem a oportunidade de ainda ser vanguardista nesse sentido, reconhecendo a possibilidade jurídica da desconsideração da personalidade jurídica, no caso de abuso de direito, para alcançar os seus administradores para fins de declaração de inidoneidade para licitar com a Administração Pública, de que trata o art. 46 da Lei 8.443/1992.
11.4. Nesse sentido, convém transcrever trecho de pronunciamento do Prof. Louis Josserand, então Conselheiro de Corte de Cassação da França, ao tratar do avanço da jurisprudência à época acerca da possibilidade da responsabilidade civil objetiva em casos específicos quando ainda o Direito Civil francês não o previa, para que possa servir de paradigma e inspiração para o TCU em relação à possibilidade de alcance do administrador, quando age com abuso de direito de empresa, para fins de declaração de inidoneidade:
‘4º enfim, uma última constatação se impõe e é uma homenagem à jurisprudência: como pudestes notar, a evolução da responsabilidade se tem produzido com o mínimo de intervenção legislativa: ela foi sobretudo obra da jurisprudência que, na França, na Bélgica e noutros países, tem sabido tirar partido maravilhoso dos textos e dos princípios que tinha à sua disposição e os tem acomodado ao gosto do dia, com uma oportunidade, um senso das realidades práticas e uma engenhosidade verdadeiramente admiráveis; graças a ela, viu-se – segundo a palavra de JEAN CRUET, um dos melhores juristas franceses, prematuramente roubado à ciência – viu-se o “o direito evoluir sob uma legislação imóvel”, e o juiz foi a alma do progresso jurídico, o artífice laborioso do direito novo contra as fórmulas velhas do direito tradicional.
A história da responsabilidade é a história e é o triunfo da jurisprudência, e também, de alguma forma, da doutrina; é, mais geralmente, o triunfo do espírito, do senso jurídico, (...) ’.
 (Josserand, Louis. Evolução da Responsabilidade Civil. Revista Forense. Rio de Janeiro, Ano 38, n. 454, Abril/1941. p. 559) .
Benefícios do controle
12.	 Entre os benefícios do exame desta representação pode-se mencionar a declaração de inidoneidade para participar de licitação das empresas ouvidas nestes autos, bem como do sócio- administrador dessas empresas, o que representa medida preventiva, evitando que irregularidades sejam cometidas com recursos públicos federais.
Proposta de encaminhamento
13. Em face do exposto, submetem-se os autos à consideração superior, para em seguida remetê-los ao ministro-relator, com a seguinte proposta de mérito:
a)	com fundamento no artigo 46 da Lei 8.443/1992, declarar a inidoneidade das empresas Lealmaq – Leal Máquinas Ltda. (CNPJ: 25.181.298/0001- 04) , U. M. S. – Unidade Móvel de Saúde Ltda. (CNPJ: 01.107.678/0001-30) e Platina Ônibus Ltda. (CNPJ: 21.173.000/0001- 63) ; para participar de licitação na Administração Pública Federal;
b)	com fundamento no artigo 46 da Lei 8.443/1992, declarar a inidoneidade do Sr. Aristóteles Gomes Leal Neto (CPF: XXX.585.646-XX) , para participar, em nome próprio ou como sócio administrador de pessoa jurídica, de licitação na Administração Pública Federal;
c)	recomendar ao Departamento de Coordenação e Governança das Empresas Estatais, à Secretaria de Logística e Tecnologia da Informação do Ministério do Planejamento, Orçamento e Gestão, ao Conselho Nacional de Justiça e ao Conselho Nacional do Ministério Público que orientem os órgãos e entidades que lhes estão subordinados/vinculados a adotarem as medidas necessárias a, nas licitações para contratação de bens e serviços, realizem pesquisa dos dados cadastrais das empresas licitantes com fim de verificar a existência de possíveis irregularidades, tais como sede no mesmo endereço e sócios em comum, o que poderia comprometer a lisura dos processos licitatórios, em afronta ao disposto no art. 3º da Lei 8.666/1993;
d)	recomendar à Diretoria-Geral do Senado Federal, à Diretoria-Geral da Câmara dos Deputados e à Secretaria-Geral de Administração do Tribunal de Contas da União que adotem as medidas acima referidas nas licitações públicas;
e)	após o trânsito em julgado da deliberação:
e.1) efetuar comunicação à Secretaria de Logística e Tecnologia da Informação do Ministério do Planejamento, Orçamento e Gestão, a respeito das declarações de inidoneidade efetuadas, bem como seja solicitada àquela unidade que adote as providências necessárias à efetivação da deliberação no âmbito do Sistema de Cadastramento Unificado de Fornecedores (Sicaf) ; e
e.2) arquivar os presentes autos, com fundamento no art. 169, inciso II, do Regimento Interno do TCU.
2.	O Secretário da Selog manifestou-se de acordo com a instrução.
	É o relatório.

não há.

Subprocurador-Geral Lucas Rocha Furtado (manifestação oral).

REPRESENTAÇÃO AUTUADA POR FORÇA DO ITEM 9.10 DO ACÓRDÃO 1.147/2011-TCU-PLENÁRIO. APURAÇÃO DE RESPONSABILIDADE. FRAUDES A LICITAÇÕES NA MODALIDADE DE CONVITE. OPERAÇÃO SANGUESSUGA. OITIVA. REVELIA. PROCEDÊNCIA. DECLARAÇÃO DE INIDONEIDADE DAS EMPRESAS LICITANTES E DOS SEUS SÓCIOS ADMINISTRADORES, COM BASE NO ART. 46 DA LEI ORGÂNICA DO TCU. SISTEMÁTICA DE CUMPRIMENTO DESSA SANÇÃO NA HIPÓTESE DE O TCU ATRIBUIR MAIS DE UMA PENA AO MESMO FRAUDADOR, EM MÚLTIPLOS PROCESSOS, DEFINIDA PELO RECENTE ACÓRDÃO 348/2016-TCU-PLENÁRIO. RECOMENDAÇÕES. ARQUIVAMENTO.

REPRESENTAÇÃO (REPR)

Secretaria de Controle Externo de Aquisições Logísticas (Selog).

Atuo nos presentes autos com fundamento no art. 27-A da Resolução-TCU 175/2005, tendo em vista haver sido designado, por meio da Portaria-TCU 88, de 22/3/2018, substituto do eminente Ministro Vital do Rêgo.
2.	Trata-se de apartado do TC-Processo 018.701/2004-9, constituído em conformidade com o disposto no item 9.10 do Acórdão 1147/2011-TCU-Plenário, proferido nos autos daquele feito, com o objetivo de apurar, especificamente em relação ao Grupo Lealmaq, “a responsabilidade das empresas envolvidas nas fraudes às licitações verificadas na ‘Operação Sanguessuga’ e nas fiscalizações realizadas por este Tribunal e pelo Ministério da Transparência e Controladoria-Geral da União”. 
Após proceder à instrução do processo, a Secretaria de Controle Externo de Aquisições Logísticas (Selog) , em manifestações uniformes, propõe ao Tribunal:
a)	com fundamento no artigo 46 da Lei 8.443/1992, declarar a inidoneidade das empresas Lealmaq – Leal Máquinas Ltda. (CNPJ: 25.181.298/0001- 04) , U. M. S. – Unidade Móvel de Saúde Ltda. (CNPJ: 01.107.678/0001-30) e Platina Ônibus Ltda. (CNPJ: 21.173.000/0001- 63) ; para participar de licitação na Administração Pública Federal;
b)	com fundamento no artigo 46 da Lei 8.443/1992, declarar a inidoneidade do Sr. Aristóteles Gomes Leal Neto (CPF: 307.585.646-00) , para participar, em nome próprio ou como sócio administrador de pessoa jurídica, de licitação na Administração Pública Federal;
c)	recomendar ao Departamento de Coordenação e Governança das Empresas Estatais, à Secretaria de Logística e Tecnologia da Informação do Ministério do Planejamento, Orçamento e Gestão, ao Conselho Nacional de Justiça e ao Conselho Nacional do Ministério Público que orientem os órgãos e entidades que lhes estão subordinados/vinculados a adotarem as medidas necessárias a, nas licitações para contratação de bens e serviços, realizem pesquisa dos dados cadastrais das empresas licitantes com fim de verificar a existência de possíveis irregularidades, tais como sede no mesmo endereço e sócios em comum, o que poderia comprometer a lisura dos processos licitatórios, em afronta ao disposto no art. 3º da Lei 8.666/1993;
d)	recomendar à Diretoria-Geral do Senado Federal, à Diretoria-Geral da Câmara dos Deputados e à Secretaria-Geral de Administração do Tribunal de Contas da União que adotem as medidas acima referidas nas licitações públicas;
e)	após o trânsito em julgado da deliberação:
e.1) efetuar comunicação à Secretaria de Logística e Tecnologia da Informação do Ministério do Planejamento, Orçamento e Gestão, a respeito das declarações de inidoneidade efetuadas, bem como seja solicitada àquela unidade que adote as providências necessárias à efetivação da deliberação no âmbito do Sistema de Cadastramento Unificado de Fornecedores (Sicaf) ; e
e.2) arquivar os presentes autos, com fundamento no art. 169, inciso II, do Regimento Interno do TCU.
4.	De fato, restou comprovado, na apuração empreendida neste feito, o cometimento de fraudes, pelo Grupo Lealmaq, contra licitações destinadas à aquisição de unidades móveis de saúde – UMSs (ambulâncias e outros veículos de uso na prestação de serviços de saúde) com recursos federais repassados pelo Ministério da Saúde a diversos municípios.
5.	A unidade técnica oportunizou defesa às empresas Lealmaq – Leal Máquinas Ltda., U.M.S. – Unidade Móvel de Saúde Ltda. e Platina Ônibus Ltda., bem como aos sócios que administraram aquelas empresas à época dos fatos – Aristóteles Gomes Leal Neto, Susete Leal Ottoni, Acyr Gomes Leal Filho, Alessandra Spínola de Castro, Alfredo Guzella Ramos, Luiz Amaro Dominici e Guilherme João.
6.	Embora os ofícios de chamamento tenham sido devidamente entregues, as empresas e os sócios administradores acima mencionados não apresentaram justificativas acerca da fraude suscitada, fazendo-se operar contra eles os efeitos da revelia, dando-se prosseguimento ao processo com base no material probatório existente nos autos, nos termos do art. 12, § 3º, da Lei 8.443/1992.
7.	Os elementos constantes dos autos revelam evidências de que as licitações das quais participaram empresas do Grupo Lealmaq, destinadas ao fornecimento de UMSs, não passaram de simulações, com resultados previamente combinados e negociados entre as empresas, que supostamente disputavam mercado, e gestores municipais. Desnudou-se, pois, que empresas acorriam aos convites promovidos pelos municípios com o objetivo de apenas compor o número mínimo de participantes daquelas licitações. Dessa forma, proporcionavam aparência de competitividade e legalidade aos certames de modo a favorecer empresas que já haviam sido previamente escolhidas para fornecerem os veículos.
8.	Impende destacar que a ora examinada simulação de competição envolvendo empresas integrantes do Grupo Lealmaq remete a entendimento já firmado pelo TCU acerca da matéria. Mediante os Acórdãos 775/2011 e 2.528/2011, ambos proferidos pelo Plenário, o Tribunal pronunciou-se no sentido de que, a despeito de não haver óbice legal à participação, em licitações na modalidade convite, de empresas cujos sócios sejam membros de uma mesma família, a prática tem indicado o cometimento de fraude, por sugerir impossibilidade fática de competição entre aquelas empresas. No caso presente, os indícios de fraude foram confirmados por vários elementos comprobatórios constantes dos autos. Citem-se, entre esses elementos, os depoimentos prestados em juízo por pessoas envolvidas nas fraudes, os relatos da Comissão Parlamentar Mista de Inquérito – CPMI – “das Ambulâncias” e as ocorrências relacionadas à apresentação de proposta pelos licitantes contendo idêntica descrição dos produtos e serviços e, ainda, os mesmos erros de grafia.
9.	Assim, diante do quadro de comprovadas fraudes revelado no caso presente, impõe-se, com efeito, a aplicação da sanção de declaração de inidoneidade temporária para participar de licitações promovidas pela Administração Pública Federal, tal como previsto no art. 46 da Lei 8.443/1992.
10.	Todavia, na aplicação dessa penalidade, sobreleva uma questão jurídica que merece destacada atenção. Trata-se da possibilidade de o TCU, conforme sustenta a Selog, estender a referida penalidade ao sócio administrador da principal empresa integrante do Grupo Lealmaq, Sr. Aristóteles Gomes Leal Neto, o qual concorreu de forma decisiva para o cometimento das fraudes.
11.	Sobre essa matéria, é importante frisar que este Tribunal já debateu o tema em outras oportunidades.
12.	A título de exemplo, no voto condutor do Acórdão 2549/2008-TCU-Plenário, o Relator manifestou-se pela impossibilidade de declarar a inidoneidade dos sócios de determinada empresa nos seguintes termos:
28. Dada a gravidade da ocorrência e tendo em vista que a contratada foi devidamente ouvida neste feito, concordo com a Secex/1 que o Tribunal deve declarar a inidoneidade da ICMA para licitar e contratar com a administração, consoante autoriza o art. 46 da Lei 8.443/1992. Friso, entretanto, que não vislumbro condição para declarar também a inidoneidade dos sócios daquela empresa, como sugere a unidade técnica, eis que o fundamento legal invocado menciona apenas o licitante. (grifos acrescidos) 
13.	Nesse mesmo sentido se posicionou o Tribunal quando da prolação do Acórdão 495/2013-TCU-Plenário, oportunidade em que também se apreciava representação autuada para apurar a responsabilidade de empresas envolvidas em fraudes a licitações, verificadas na ‘Operação Sanguessuga’. Naquela assentada, foi declarada a inidoneidade tão somente das empresas (pessoas jurídicas) envolvidas nas fraudes, e não de seus sócios administradores.
14.	Para examinar a questão, convém preliminarmente transcrever o dispositivo da Lei 8.443/1992 que estabelece o suporte normativo para a atuação sancionadora do TCU ante o cometimento de fraude contra licitação:
Art. 46. Verificada a ocorrência de fraude comprovada à licitação, o Tribunal declarará a inidoneidade do licitante fraudador para participar, por até cinco anos, de licitação na Administração Pública Federal. (grifos acrescidos) 
15.	Uma interpretação literal (gramatical) desse dispositivo poderia mesmo conduzir à intelecção de que o sujeito passivo da sanção de declaração de inidoneidade é apenas o licitante em sentido restrito, isto é, aquele que, em seu próprio nome, acorre ao chamado da Administração Pública para com outros disputarem, mediante licitação, a celebração de um contrato administrativo. É de se reconhecer que dá pretexto a essa interpretação a alegação de que o art. 46 da Lei 8.443/1992 cuida da aplicação de uma penalidade e, por isso, haveria de se dar ao dispositivo alcance rigorosamente restrito.
16.	No entanto, há de se considerar que a interpretação restritiva da norma sancionadora não pode chegar às raias da literalidade se isso implicar o desvirtuamento daquela norma e, assim, frustrar a sua vontade (mens legis) . Observo que, mesmo no Direito Penal, no âmbito do qual a Hermenêutica é mais conservadora, admite-se interpretação extensiva quando esta solução, inequivocamente, concretizar a finalidade da lei. Cito, como precedente jurisprudencial, o julgamento proferido pela Primeira Turma do Supremo Tribunal Federal em sede do recurso ordinário em habeas corpus 106.481/MS, com ementa vazada nos seguintes termos:
CONSTITUCIONAL E PENAL. ACESSÓRIOS DE CELULAR APREENDIDOS NO AMBIENTE CARCERÁRIO. FALTA GRAVE CARACTERIZADA. INTELIGÊNCIA AO ART. 50, VII, DA LEI 7.210/84, COM AS ALTERAÇÕES INTRODUZIDAS PELA LEI 11. 466/2007. INEXISTÊNCIA DE OFENSA AO PRINCIPIO DA RESERVA LEGAL. INTERPRETAÇÃO EXTENSIVA. POSSIBILIDADE. PRECEDENTE.
1. Pratica infração grave, na forma prevista no art. 50, VII, da Lei 7.210/84, com as alterações introduzidas pela Lei 11.466/2007, o condenado à pena privativa de liberdade que é flagrado na posse de acessórios de aparelhos celulares em unidade prisional.
2. A interpretação extensiva no direito penal é vedada apenas naquelas situações em que se identifica um desvirtuamento na mens legis.
3. A punição imposta ao condenado por falta grave acarreta a perda dos dias remidos, conforme previsto no art. 127 da Lei 7.210/84 e na Súmula Vinculante nº 9, e a consequente interrupção do lapso exigido para a progressão de regime. 4. Negar provimento ao recurso. (grifos acrescidos) 
17.	Outro precedente jurisprudencial que trago à colação, desta feita do Superior Tribunal de Justiça, a reforçar que a interpretação restritiva da norma sancionadora não pode chegar às raias da literalidade se isso implicar o desvirtuamento daquela norma, é o Resp 151.567, no qual foram discutidos os efeitos (abrangência) da suspensão temporária de participação em licitação e impedimento de contratar com a Administração, sanção prevista no inciso III do art. 87 da Lei 8.666/1993. Para chegar à conclusão de que a referida penalidade estende-se a toda Administração Pública, o STJ valeu-se dos seguintes argumentos:
É irrelevante a distinção entre os termos Administração Pública e Administração (...) . A Administração Pública é una, sendo descentralizada as suas funções para melhor atender ao bem comum. A limitação dos efeitos da ‘suspensão de participação de licitação’ não pode ficar restrita a um órgão do poder público, pois os efeitos do desvio de conduta que inabilita o sujeito para contratar com a Administração se estendem a qualquer órgão da Administração Pública. (grifos acrescidos) 
18.	Portanto, para o STJ, a interpretação adequada quanto à punição prevista no inciso III do art. 87 da Lei 8.666/1993 seria pelo alcance para toda a Administração Pública, não se restringindo aos órgãos ou entes que a aplicarem. O entendimento de que a suspensão imposta por um órgão administrativo, ou um ente federado, não se estende aos demais, não estaria em harmonia com o objetivo da Lei 8.666/1993, de tornar o processo licitatório transparente e evitar prejuízos e fraudes ao erário, inclusive impondo sanções àqueles que adotarem comportamento impróprio ao contrato firmado ou mesmo ao procedimento de seleção de propostas.
19.	No caso do art. 46 da Lei 8.443/1992, percebe-se, com absoluta clareza, que o propósito da norma é coibir o cometimento de fraude à licitação. Afigura-se, pois, antijurídica, a interpretação que, feita à letra, obsta a realização desse propósito. E é justamente o que ocorre quando se dispensa ao termo ‘licitante’ a estreita compreensão a que acima me referi.
20.	Cabe lembrar que há precedentes na jurisprudência do TCU no sentido de que, em homenagem à vontade da lei, deve ser dispensada interpretação mais ampla ao conteúdo do sobredito artigo. Como exemplo, cito os Acórdãos 100/2003 e 1.293/2011, ambos proferidos pelo Plenário, nos quais prevaleceu o entendimento de que a sanção de que trata o art. 46 da Lei 8.443/1992 alcança, também, o particular que age de forma fraudulenta em procedimentos administrativos que levam à sua contratação direta por dispensa de licitação. Cito, ainda, o Acórdão 2.426/2012, igualmente proferido pelo Pleno do TCU, mediante o qual o Tribunal declarou inidôneas não apenas duas empresas que, como licitantes, participaram de licitação e, mediante conluio, contra ela cometeram fraude, mas também terceira empresa que, a despeito de não ter participado diretamente da disputa licitatória, intermediou o conluio daquelas duas licitantes, com destacada atuação no cometimento da fraude.
21.	Como bem asseverou a Selog: “...fraude é o engano malicioso, ou a ação de má-fé para ocultação da verdade ou como subterfúgio para fugir ao cumprimento do dever”.
22.	Requer-se aqui o dolo específico, ou seja, a intenção deliberada de fraudar, com o fim de auferir vantagem para si ou para outrem, embora saibamos que o fato típico se aperfeiçoa com a fraude do caráter competitivo da licitação, independentemente de ter o agente obtido a vantagem que objetivava a conduta punível.
23.	Não se trata de criar nova penalidade não prevista em lei, mas sim de redefinir o significado (alcance) da expressão ‘licitante fraudador’, de modo a alcançar, além da pessoa jurídica, o legítimo responsável pela fraude, com supedâneo no art. 46 da Lei 8.443/1992. A corroborar tal assertiva, impende destacar o seguinte trecho da instrução da unidade técnica:
9.19. Tal proposta também decorre da arte de interpretar as normas, pois interpretar é fixar o verdadeiro sentido e alcance de, no caso, uma norma jurídica, a qual deve ser entendida em função dos fins para os quais foi produzida.
9.20. Dessa forma, procura-se dar maior eficácia à decisão deste TCU nos casos analisados e tratamento proporcional à pessoa que agiu de forma tão desleal no trato com a Administração Pública, com a inclusão do nome do responsável em cadastro de inidôneos para licitar, dado que a aplicação de sanção ao infrator deve ser compatível com a gravidade e a desaprovação do ato infrator.
9.21. Entender de modo diverso seria permitir que pessoas que agiram com tamanha deslealdade com a Administração Pública e, indiretamente, com a própria sociedade, pois os recursos desviados são públicos, possam voltar a participar de licitações ou até mesmo a contratar com o Estado durante o prazo em que perdurar a penalidade aplicada.
9.22. Decerto, não é essa a intenção da lei. Percebe-se pela natureza da penalidade que ela visa a resguardar a União, buscando impedir que aquele que tenha cometido fraude à licitação volte a licitar ou contratar com a Administração Pública Federal até cinco anos subsequentes à aplicação da pena de inidoneidade. Ademais, o Direito não pode albergar interpretação que permita a alguém usar indevidamente o instituto da pessoa jurídica – conceito tão precioso ao Direito e à organização econômica. Deve-se, ainda, ser mencionado que, nesses casos, a punição adequada deverá desestimular outros a incorrer no ilícito, pois esse é o principal efeito da pena (...) .
[...]
9.25. A medida sugerida pode representar valiosa ajuda para restringir fraudes, conluios e irregularidades nas licitações, o que é de interesse da sociedade e dos gestores públicos, é coerente com os princípios da supremacia do interesse público sobre o interesse privado, da indisponibilidade do interesse público, da moralidade administrativa e da boa-fé contratual, e se harmoniza com as atribuições do TCU em seu papel constitucional, tratado no art. 71, inciso II, no que diz respeito àqueles que derem causa a prejuízo ao erário público, no descumprimento às disposições do art. 37, XXI, da Carta Magna, regulamentado pela Lei 8.666/1993. (grifos acrescidos) 
24.	Entendo que a doutrina da desconsideração da personalidade jurídica (disregard doctrine) não é suficiente, por si só, para fundamentar o encaminhamento sustentado pela Selog, dado que é de uso restrito e aplicável com o fim de alcance do patrimônio para satisfação dos credores. São situações em que a forma jurídica escolhida para a estruturação de empresas, apesar de lícita, impede que, em um primeiro momento, os prejuízos a terceiros sejam recompostos.
25.	Justamente por isso é que, nos autos relativos às fiscalizações decorrentes da ‘Operação Sanguessuga’, lançou-se mão, com vistas a alcançar os sócios administradores das empresas envolvidas nas fraudes detectadas e ao ressarcimento de débito ao erário, da doutrina da desconsideração da personalidade jurídica, a qual, em seus contornos originais, frise-se, consiste em que, no caso de abuso de direito e fraude contra credores, o juiz deixa de aplicar a regra tradicional da separação entre a sociedade e seus sócios, segundo a qual é a pessoa jurídica que responde pelos danos advindos de sua atuação.
26.	Conforme fundamentação das instruções que levaram à citação dos responsáveis nos processos referentes à ‘Operação Sanguessuga’, uma vez que o objetivo primordial das tomadas de contas especiais é ressarcir os cofres públicos dos desvios ocorridos, a melhor linha de atuação do Tribunal foi a de promover a citação solidária da pessoa jurídica (empresa) com as pessoas físicas de seus sócios qualificados como administradores, visando a abranger o maior patrimônio possível. Os referidos sócios passaram então a responder, solidariamente com as empresas, pelos débitos quantificados nas dezenas de processos que vieram a ser autuados neste Tribunal.
27.	Aliás, a solidariedade entre sócios e empresas se impõe nessa circunstância até mesmo em razão do disposto no art. 50 do Código Civil, in fine:
Art. 50. Em caso de abuso da personalidade jurídica, caracterizado pelo desvio de finalidade, ou pela confusão patrimonial, pode o juiz decidir, a requerimento da parte, ou do Ministério Público quando lhe couber intervir no processo, que os efeitos de certas e determinadas relações de obrigações sejam estendidos aos bens particulares dos administradores ou sócios da pessoa jurídica. (grifos acrescidos) 
28.	Retomando os presentes autos e considerando a extensão das fraudes perpetradas pelos responsáveis em comento, bem como os princípios constitucionais que regem a Administração Pública, é necessário agregar novos elementos sobre a matéria para o adequado embasamento da questão.
29.	Para o deslinde desta representação, meu entendimento é no sentido da viabilidade jurídica de desqualificar os atos em espécie como atos das empresas (pessoas jurídicas) , tratando-os, na verdade, como atos ilícitos praticados pelos sócios administradores daquelas empresas.
30.	Não se trata, pois, de aplicação da teoria da desconsideração da personalidade jurídica, em seu sentido estrito, a qual só tem razão de subsistir para fins patrimoniais (responsabilidade civil) , e não para fim de responsabilidade administrativa. Para esta finalidade específica, a pessoa jurídica se confunde com a pessoa do sócio administrador.
31.	Em termos práticos e guardando as devidas proporções, da mesma forma que a distinção entre ‘matriz’ e ‘filial’ só tem sentido para fins tributários (responsabilidade tributária) , a distinção entre a personalidade jurídica da sociedade empresária e a pessoa física do sócio administrador só teria relevância sob a ótica patrimonial (responsabilidade civil) .
32.	Mais especificamente, no caso de excesso de poder, infração da lei, ato ilícito, violação dos estatutos ou contratos sociais, o sócio administrador responderia por obrigação pessoal, sendo a imputação de responsabilidade (de índole administrativa) efetuada diretamente (não havendo falar em desconsideração de pessoa jurídica) , na esteira da própria doutrina de Fábio Ulhôa Coelho (in Curso de Direito Comercial, vol. 2: Direito de Empresa, 13 ed., São Paulo: Editora Saraiva, 2009, p. 53) :
Se a imputação pode ser direta, se a existência da pessoa jurídica não é obstáculo à responsabilização de quem quer que seja, não há por que cogitar do superamento de sua autonomia. E quando alguém, na qualidade de sócio (...) provoca danos a terceiros (...) responde pela indenização correspondente. Nesse caso, no entanto, estará respondendo por obrigação pessoal, decorrente do ilícito em que ocorreu. Não há nenhuma dificuldade de estabelecer essa responsabilização, e a existência da pessoa jurídica não a obsta, de maneira alguma. A circunstância de o ilícito ter sido efetivado no exercício da representação legal de pessoa jurídica, ou em função da qualidade de sócio ou controlador, em nada altera a responsabilidade daquele que, ilicitamente, causa danos a terceiros. Não há, portanto, desconsideração da pessoa jurídica na definição da responsabilidade de quem age com excesso de poder, infração da lei, violação dos estatutos ou do contrato social ou por qualquer outra modalidade de ilícito. (grifos acrescidos) 
33.	Essa orientação é consentânea com os próprios requisitos para criação da pessoa jurídica: vontade humana criadora, observância das condições legais de sua formação e liceidade de seus propósitos. Conforme ensina Caio Mário da Silva Pereira (in Instituições de Direito Civil, vol. I, 23 ed., RJ: Ed. Forense, 2009, p. 257) , sem o terceiro requisito não poderá haver pessoa jurídica, ainda que se agreguem os demais requisitos, senão vejamos:
Se a justificativa existencial da pessoa jurídica é a objetivação das finalidades a que visa o propósito de realizar mais eficientemente certos objetivos, a liceidade destes é imprescindível à vida do novo ente, pois não se compreende que a ordem jurídica vá franquear a formação de uma entidade, cuja existência é a projeção da vontade humana investida do poder criador pela ordem legal, a atuar em descompasso com o direito que lhe possibilitou o surgimento.
34.	Aliás, a tendência de estender os efeitos da declaração de inidoneidade de empresas aos respectivos sócios administradores já se concretizou com a edição da Lei Anticorrupção (Lei 12.846/2013) . Essa lei, que dispõe acerca da responsabilização administrativa e civil de pessoas jurídicas pela prática de atos contra a Administração Pública, nacional ou estrangeira, e com vigência a partir de 2014, teve sua discussão e trâmite acelerados no âmbito do Congresso Nacional em decorrência das manifestações populares ocorridas em 2013, as quais, entre outras reivindicações, demandavam medidas de combate à corrupção.
35.	Convém salientar que o referido texto legal prevê um importante mecanismo para garantir a eficácia das medidas sancionadoras às empresas ‘corruptas’: a possibilidade de, no caso de empresa ser utilizada com abuso de direito, haver a desconsideração de sua personalidade jurídica para que as penalidades previstas na lei sejam estendidas aos seus administradores (art. 14) .
36.	A explicitação em lei da possibilidade de utilização desse mecanismo (desconsideração da personalidade jurídica) visa apenas a facilitar a legitimação da responsabilidade administrativa dos verdadeiros responsáveis pelos ilícitos perpetrados, a qual já seria possível apenas fundamentando-se nos princípios jurídicos que norteiam a Administração Pública.
37.	O art. 3º da Lei 8.666/93 assim dispõe:
Art. 3º A licitação destina-se a garantir a observância do princípio constitucional da isonomia e a selecionar a proposta mais vantajosa para a Administração e será processada e julgada em estrita conformidade com os princípios básicos da legalidade, da impessoalidade, da moralidade, da igualdade, da publicidade, da probidade administrativa, da vinculação ao instrumento convocatório, do julgamento objetivo e dos que lhes são correlatos. (grifo acrescido) 
38.	Esse dispositivo incorpora à Lei de Licitações e Contratos os princípios fundamentais da Administração Pública, insculpidos no art. 37 da Carta Magna, entre os quais se destaca o princípio da moralidade, em ordem a inibir o emprego da fraude e a neutralizar a prática do abuso de direito, que se revelam comportamentos incompatíveis com a essência ética do Direito.
39.	A esse respeito, Juarez Freitas (in Discricionariedade Administrativa e o Direito Fundamental à Boa Administração Pública, Ed. Malheiros, 2ª edição, p. 99-102) leciona:
O princípio da prevenção, no Direito Administrativo, estatui que a administração pública, ou quem faça as suas vezes, na certeza de que determinada atividade implicará dano injusto, se encontra na obrigação de evitá-lo, desde que no rol de suas atribuições competenciais e possibilidades orçamentárias. Quer dizer, tem o dever incontornável de agir preventivamente, não podendo invocar juízos de conveniência ou de oportunidade, nos termos das concepções de outrora acerca da discricionariedade administrativa.
[...]
Já o princípio constitucional da precaução, igualmente dotado de eficácia direta e imediata, estabelece (não apenas no campo ambiental, mas nas relações de administração em geral) a obrigação de adotar medidas antecipatórias e proporcionais mesmo nos casos de incerteza quanto à produção de danos fundadamente temidos (juízo de forte verossimilhança) .
[...]
O Estado precisa agir com precaução, na sua versão balanceada, se e quando tiver motivos idôneos a ensejar a intervenção antecipatória proporcional. (grifos acrescidos) 
40.	Tal posicionamento, impende ressaltar, se fundamenta nos princípios da supremacia do interesse público sobre o interesse privado, da indisponibilidade do interesse público, da moralidade administrativa e da boa-fé contratual. Considerando que este último princípio impõe a presunção de boa-fé da empresa que venha a ser contratada pela Administração Pública, tanto durante o contrato quanto na fase anterior à sua celebração, o fato de um dos seus sócios administradores ter gerido empresa que foi declarada inidônea pelo Poder Público impede que essa outra empresa (com objeto social similar ou não) receba tal presunção de idoneidade, enquanto perdurarem os efeitos da sanção de inidoneidade imputada a esse sócio administrador, ou enquanto o referido responsável permanecer na gestão daquela empresa.
41.	Nesse sentido, julgo pertinente trazer à colação o seguinte excerto da instrução da Selog:
9.36. Também não há como olvidar o aspecto pragmático. A solução tradicional tem sido de impor o ônus aos órgãos e entidades contratantes de verificar em cada licitação que realizar se alguma das empresas licitantes possui quadro societário e objeto social iguais a de uma empresa que esteja sofrendo pena de declaração de inidoneidade e tenha sido criada posteriormente a essa sanção.
9.37. Por fim, adiciona-se aos fundamentos já apresentados o de caráter sociológico. A sociedade brasileira vem se despertando para exigir da Administração Pública maior cuidado e zelo com o uso dos recursos que lhe são confiados. Assim, não se pode mais aceitar que administradores que, abusando do direito de constituir pessoa jurídica, se mostraram desleais com a União venham por esta ser contratados sob o manto de uma nova pessoa jurídica, quer já existente quer não. É um ônus e um risco que a Administração Pública não precisa suportar, mormente considerando o princípio constitucional de livre concorrência (art.170, IV) , que tem incentivado o surgimento de tantas entidades empresariais no país. (grifos acrescidos) 
42.	A corroborar a tese perfilhada pela Unidade Técnica, no sentido de que as penalidades mais gravosas no campo das licitações e dos contratos administrativos podem alcançar tanto as pessoas jurídicas (licitantes ou contratadas) quanto as pessoas físicas que, com poderes de administração, concorrem dolosamente para o cometimento de fraudes, urge transcrever o conteúdo do art. 38 da Lei 13.303/2016 (Lei de Responsabilidade das Estatais) , que assim dispõe:
Art. 38. Estará impedida de participar de licitações e de ser contratada pela empresa pública ou sociedade de economia mista a empresa: (...) 
II - suspensa pela empresa pública ou sociedade de economia mista;
III - declarada inidônea pela União, por Estado, pelo Distrito Federal ou pela unidade federativa a que está vinculada a empresa pública ou sociedade de economia mista, enquanto perdurarem os efeitos da sanção;
IV - constituída por sócio de empresa que estiver suspensa, impedida ou declarada inidônea;
V - cujo administrador seja sócio de empresa suspensa, impedida ou declarada inidônea;
VI - constituída por sócio que tenha sido sócio ou administrador de empresa suspensa, impedida ou declarada inidônea, no período dos fatos que deram ensejo à sanção;
VII - cujo administrador tenha sido sócio ou administrador de empresa suspensa, impedida ou declarada inidônea, no período dos fatos que deram ensejo à sanção;
VIII - que tiver, nos seus quadros de diretoria, pessoa que participou, em razão de vínculo de mesma natureza, de empresa declarada inidônea. (grifos acrescidos) 
43.	Também na esteira desse entendimento, não é demais destacar o conteúdo do art. 111, § 15, da redação final do Substitutivo ao Projeto de Lei do Senado 559, de 2013 (institui normas para licitações e contratos da Administração Pública) , que assim dispõe:
Art. 111. O licitante ou o contratante será responsabilizado administrativamente pelas seguintes infrações: (...) 
§ 15. A personalidade jurídica poderá ser desconsiderada sempre que utilizada com abuso do direito para facilitar, encobrir ou dissimular a prática dos atos ilícitos previstos nesta Lei ou para provocar confusão patrimonial, sendo estendidos todos os efeitos das sanções aplicadas à pessoa jurídica aos seus administradores e sócios com poderes de administração, à pessoa jurídica sucessora ou à empresa, do mesmo ramo, com relação de coligação ou controle, de fato ou de direito, com o sancionado, observados, em todos os casos, o contraditório e a ampla defesa. (grifos acrescidos) 
44.	É mister deixar assente que os dispositivos legais acima elencados não abrem qualquer possibilidade de que uma pessoa jurídica ‘B’, que tenha como sócio administrador pessoa física declarada inidônea por haver praticado ato fraudulento atuando como sócio administrador de uma outra pessoa jurídica ‘A’, mas com objeto social absolutamente distinto do da pessoa jurídica ‘B’ (atuantes, portanto, em ramos de atividade completamente díspares) , participe de processo licitatório ou venha a ser contratada pela Administração durante o período de cumprimento da penalidade imputada àquele sócio administrador. Esse cenário só mudaria se a pessoa jurídica ‘B’ promovesse a substituição do seu sócio administrador. Admitir tese contrária seria tornar a declaração de inidoneidade totalmente desprovida de sentido e, principalmente, de eficácia.
45.	Ficou evidenciado, nos presentes autos, que as empresas Lealmaq – Leal Máquinas Ltda., U.M.S. – Unidade Móvel de Saúde Ltda. e Platina Ônibus Ltda., todas pertencentes ao Grupo Lealmaq, foram utilizadas como instrumento nas fraudes cometidas contra licitações destinadas ao fornecimento de UMSs a municípios, ou alter ego de seus sócios administradores (denominação constante da obra “Comentários ao Código Civil”, de Carlos Eduardo Nicoletti Camillo, São Paulo: Ed. Revista dos Tribunais, 2006, p. 133) . Restou assim plenamente configurada a responsabilidade dos sócios administradores nos ilícitos praticados, por utilizarem o instituto da pessoa jurídica – criado pelo Direito com vistas a que fossem alcançados fins lícitos – para fraudar inúmeras licitações, visando a auferir recursos federais de maneira ilícita.
46.	A propósito da responsabilização de sócios administradores, cumpre trazer à baila trecho do Voto condutor do Acórdão 495/2013-TCU-Plenário, de relatoria do Min. Raimundo Carreiro, verbis: 
“22.	Não obstante entender não ser apropriado lançar mão da teoria da desconsideração da personalidade jurídica para declarar a inidoneidade dos sócios e/ou administradores das empresas envolvidas no esquema de fraudes à licitação, ressalto que podem ser desenvolvidos mecanismos destinados a coibir a burla relacionada à declaração de inidoneidade de empresas, como o aperfeiçoamento do cadastro do Ministério do Planejamento, Orçamento e Gestão.  
23.	Essa medida deverá permitir o cruzamento de dados de sócios e/ou de administradores de empresas que tenham sido declaradas inidôneas e de empresas fundadas pelas mesmas pessoas, ou por parentes, até o terceiro grau, que demonstrem a intenção de participar de futuras licitações dentro do prazo vigente da sanção aplicada. Caso a sociedade empresária tenha sido fundada após a aplicação da sanção a que se refere o art. 46 da Lei 8.443/92 e dentro de seu período de vigência, a Administração contará com instrumento hábil à inibição da participação de sócios e/ou de administradores de empresas declaradas inidôneas, em processo administrativo específico, assegurado o contraditório e a ampla defesa a todos os interessados”.
47.	Por intermédio do aludido decisum, foram dirigidas as seguintes recomendações ao então Ministério do Planejamento, Orçamento e Gestão:
“9.5.2. desenvolva mecanismo, no âmbito do Sicaf, que permita o cruzamento de dados de sócios e/ou de administradores de empresas que tenham sido declaradas inidôneas e de empresas fundadas pelas mesmas pessoas, ou por parentes, até o terceiro grau, que demonstrem a intenção a participar de futuras licitações;
9.5.3. oriente todos os órgãos/entidades do Governo Federal, caso  nova sociedade empresária tenha sido constituída com o mesmo objeto e por qualquer um dos sócios e/ou administradores de empresas declaradas inidôneas, após a aplicação dessa sanção e no prazo de sua vigência, nos termos do o art. 46 da Lei 8.443/92, a adotar as providências necessárias à inibição de sua participação em licitações, em processo administrativo específico, assegurado o contraditório e a ampla defesa a todos os interessados”.
48.	Dessa forma e considerando a novel Lei 13.844/2019, que estabeleceu a nova organização básica dos órgãos da Presidência da República e dos Ministérios, entendo pertinente encaminhar cópia do acórdão a ser proferido ao Ministério da Economia, sem embargo de dirigir as recomendações acima especificadas à referida pasta ministerial.
49.	Por fim, no que concerne à dosimetria da penalidade a ser aplicada, a Selog sustenta que “cada convênio que tenha tido licitação fraudada pode ser considerado separadamente para fins de cálculo da dosimetria da pena. Ou seja, o limite de cinco anos previsto no art. 46 da Lei 8.443/1992 deve ser avaliado, considerando as irregularidades cometidas em cada convênio, permitindo que esse limite, no total, ultrapasse os cinco anos”.
50.	Discordo dessa conclusão. Situações como a do caso presente, em que as fraudes foram cometidas em um mesmo ‘contexto delituoso’, ainda que identificadas em convênios distintos, devem ensejar a aplicação, no conjunto, de uma sanção máxima total de cinco anos, limite superior estabelecido no art. 46 da Lei 8.443/1992. Esse mesmo entendimento foi esposado quando da prolação do Acórdão 2391/2013-TCU-Plenário.
51.	Nesse diapasão, impende destacar o recente Acórdão 348/2016-TCU-Plenário, em que se deliberou justamente acerca da sistemática de cumprimento das declarações de inidoneidade, na hipótese de o TCU atribuir mais de uma pena ao mesmo licitante, em múltiplos processos, com fundamento no art. 46 da Lei 8.443/1992. Trago à colação o seguinte excerto do aludido acórdão:
9.2. firmar entendimento, com fundamento no art. 46 da Lei 8.443/1992, de que:
9.2.1. as sanções de declaração de inidoneidade impostas pelo TCU alcançam as licitações e contratações diretas, promovidas por estados e municípios, cujos objetos sejam custeados por recursos oriundos de transferências voluntárias da União;
9.2.2. a contagem do prazo de cumprimento das sanções de declaração de inidoneidade impostas pelo TCU inicia-se com o trânsito em julgado da condenação;
9.2.3. as sanções de declaração de inidoneidade impostas pelo TCU devem ser cumpridas, sucessivamente, em caso de mais de uma condenação para a mesma licitante;
9.2.4. a cumulação de mais de uma sanção de declaração de inidoneidade, cominada à mesma licitante, com fundamento no artigo 46 da Lei 8.443/1992, está temporalmente limitada, em seu conjunto, ao total de cinco anos, tendo por base a aplicação analógica da regra estampada nos §§ 1º e 2º do art. 75 do Código Penal Brasileiro, de sorte que sobrevindo nova condenação:
9.2.4.1. por fato posterior ao início do cumprimento da punição anterior, far-se-á nova unificação, somando-se o período restante da pena anterior com a totalidade da pena posterior, desprezando-se, para esse fim, o período de pena já cumprido; e 
9.2.4.2. por fato anterior ao início do cumprimento da punição anterior, deve ser lançada no montante total já unificado.
9.2.5. sobrevindo condenação, após o encerramento da execução das punições anteriormente aplicadas à mesma licitante, a nova sanção de declaração de inidoneidade deve ser cumprida como punição originária, ainda que decorrente de fatos anteriores ou contemporâneos aos das sanções já cumpridas; (grifos acrescidos) 
	Ante o exposto, VOTO para que seja adotada a deliberação que ora submeto à apreciação deste Colegiado.
TCU, Sala das Sessões Ministro Luciano Brandão Alves de Souza, em 10 de julho de 2019.
MARCOS BEMQUERER COSTA
Ministro-Substituto

Cuida-se de dois dos processos apartados autuados em razão do comando do item 9.10 do Acórdão 1147/2011-TCU-Plenário, com o objetivo de “apurar a responsabilidade das empresas envolvidas nas fraudes às licitações verificadas na ‘Operação Sanguessuga’ e nas fiscalizações realizadas por este Tribunal e pela Controladoria-Geral da União, para os fins previstos nos arts. 8º e 46 da Lei 8.443/92”. São o TC-Processo 012.747/2012-2 e o TC-Processo 012.919/2012-8, trazidos à pauta da sessão de 5/7/2017 pelo i. Ministro Vital do Rego e, posteriormente, pelo Ministro Substituto Marcos Bemquerer Costa, em substituição àquele, na sessão do dia 4/4/2018, quando iniciada a votação. 
2.	Com base no trabalho da Selog, o Ministro Vital do Rego propôs naquela ocasião, quanto ao TC-Processo 012.747/2012-2, declarar-se a inidoneidade para participar de licitação na Administração Pública Federal não apenas das empresas Lealmaq - Leal Máquinas Ltda., UMS - Unidade Móvel de Saúde Ltda. e Platina Ônibus Ltda., mas também de seus administradores (pessoas físicas) , Aristóteles Gomes Leal, Acyr Gomes Leal Filho, Susete Leal Ottoni, Alessandra Spínola de Castro, Alfredo Guzella Ramos, Luiz Amaro Dominici e Guilherme João, para participar, em nome próprio ou como sócio administrador de pessoa jurídica, de licitação na Administração Pública Federal. No TC-Processo 012.919/2012-8, a proposta é de aplicação da mesma penalidade tanto à empresa Suprema-Rio Comércio de Equipamentos de Segurança e Representações Ltda. como a seus administradores, Srs. Ronildo Pereira Medeiros, Luiz Antônio Trevisan Vedoin. 
3.	Pedi vista de ambos em razão de dúvidas que me surgiram quanto à juridicidade da evolução jurisprudencial proposta pela Selog e encampada pelo i. relator, baseada na reinterpretação do conceito de licitante fraudador mencionado no art. 46 da Lei 8.443/92. Como visto, espera-se passar a punir também a pessoa física do sócio administrador da empresa licitante tida como inidônea, ao contrário do que se fez até o momento, que foi aplicar tal punição tão somente à pessoa oficialmente partícipe de licitação, em regra pessoa jurídica.
4.	Retornando os autos à deliberação nesta sessão, cheguei a apresentar posição concordante com a supramencionada proposta do relator, no entanto os debates conduziram a que o eminente Ministro Raimundo Carreiro demonstrasse, em Plenário, que a questão já havia sido objeto de discussão e deliberação por este Tribunal ao proferir o Acórdão 495/8211-TCU-Plenário, de sua relatoria. De fato restou consignado no voto condutor de Sua Excelência, o seguinte registro:
“22. Não obstante entender não ser apropriado lançar mão da teoria da desconsideração da personalidade jurídica para declarar a inidoneidade dos sócios e/ou administradores das empresas envolvidas no esquema de fraudes à licitação, ressalto que podem ser desenvolvidos mecanismos destinados a coibir a burla relacionada à declaração de inidoneidade de empresas, como o aperfeiçoamento do cadastro do Ministério do Planejamento, Orçamento e Gestão.
23. Essa medida deverá permitir o cruzamento de dados de sócios e/ou de administradores de empresas que tenham sido declaradas inidôneas e de empresas fundadas pelas mesmas pessoas, ou por parentes, até o terceiro grau, que demonstrem a intenção de participar de futuras licitações dentro do prazo vigente da sanção aplicada. Caso a sociedade empresária tenha sido fundada após a aplicação da sanção a que se refere o art. 46 da Lei 8.443/92 e dentro de seu período de vigência, a Administração contará com instrumento hábil à inibição da participação de sócios e/ou de administradores de empresas declaradas inidôneas, em processo administrativo específico, assegurado o contraditório e a ampla defesa a todos os interessados.”
5.	Em decorrência, deliberou o Tribunal, mediante o referido Acórdão 495/8211-TCU-Plenário por declarar a inidoneidade das empresas licitantes fraudadoras, com fundamento no art. 46 da Lei 8.443/1992, com o acréscimo dos seguintes comandos:
“9.5. recomendar à Secretaria de Logística e Tecnologia da Informação do Ministério do Planejamento, Orçamento e Gestão que:
9.5.1. adote as providências necessárias à efetivação do registro desta decisão no âmbito do Sistema de Cadastramento Unificado de Fornecedores (Sicaf) ;
9.5.2. desenvolva mecanismo, no âmbito do Sicaf, que permita o cruzamento de dados de sócios e/ou de administradores de empresas que tenham sido declaradas inidôneas e de empresas fundadas pelas mesmas pessoas, ou por parentes, até o terceiro grau, que demonstrem a intenção a participar de futuras licitações;
9.5.3. oriente todos os órgãos/entidades do Governo Federal, caso nova sociedade empresária tenha sido constituída com o mesmo objeto e por qualquer um dos sócios e/ou administradores de empresas declaradas inidôneas, após a aplicação dessa sanção e no prazo de sua vigência, nos termos do o art. 46 da Lei 8.443/92, a adotar as providências necessárias à inibição de sua participação em licitações, em processo administrativo específico, assegurado o contraditório e a ampla defesa a todos os interessados.” 
6.	Logo, entendo que resta prejudicada a questão jurídica levada ao debate nestes autos, qual seja: sobre a possibilidade de o TCU, conforme sustentado pela Selog, estender a referida penalidade aos administradores da referida empresa, os quais teriam concorrido para o cometimento das fraudes, declarando assim a inidoneidade das pessoas físicas. Como visto, este Tribunal já resolveu a questão no exame da matéria ventilada no referido Acórdão 495/8211-TCU-Plenário, trazendo naquela oportunidade, após intensos debates, solução que entendeu adequada, devendo este processo, portanto, seguir a orientação ali indicada, fazendo-se as mesmas recomendações então dirigidas ao Ministério do Planejamento, Orçamento e Gestão, ao agora Ministério da Economia, órgão que sucedeu aquele ministério, conforme disposto na Lei 13.844/2019.
7.	Sendo esse, portanto, o entendimento a que também chegou o Relator, consubstanciado na proposta de acórdão que apresenta, acolho integralmente a minuta da deliberação apresentada por Sua Excelência, o Ministro-Substituto Marcos Bemquerer Costa, e VOTO por que o Tribunal aprove o acórdão submetido pelo Relator a este Plenário.
TCU, Sala das Sessões Ministro Luciano Brandão Alves de Souza, em 10 de julho de 2019.
AUGUSTO SHERMAN CAVALCANTI
Revisor
	Trata-se de representação autuada por determinação do item 9.10 do Acórdão 1147/2011-TCU-Plenário (TC-Processo 018.701/2004-9) com o objetivo de apurar, especificamente em relação ao Grupo Lealmaq, “a responsabilidade das empresas envolvidas nas fraudes às licitações verificadas na ‘Operação Sanguessuga’ e nas fiscalizações realizadas por este Tribunal e pelo Ministério da Transparência e Controladoria-Geral da União”. 
Após a apresentação do voto do Ministro-Substituto Marcos Benquerer Costa, que atuou nos autos em substituição ao Ministro Vital o Rêgo, nos termos do art. 27-A da Resolução TCU 175/2005, pedi vista destes autos para melhor avaliar a proposta no que diz respeito ao alcance da penalidade prevista no art. 46 da Lei 8.443/1992.
O relator, acolhendo tese capitaneada pela Selog, diverge da jurisprudência até então adotada no âmbito desta Corte de Contas, para defender que a penalidade prevista no referido dispositivo alcance não só a pessoa jurídica fraudadora da licitação, mas também seu sócio administrador. 
Assim, uma vez aprovada essa mudança de entendimento, a pessoa física que administra empresa fraudadora de licitação também poderia ser declarada inidônea para participar, em nome próprio ou como sócia administradora de pessoa jurídica, inclusive das constituídas após a decisão, de licitação na administração pública federal durante o período da condenação.
Consoante ressaltou o Ministro-Substituto Augusto Sherman Cavalcanti, trata-se de tese criativa e cuidadosa, motivada por preocupações, que considero louváveis, com a real eficácia da medida prevista no art. 46 da Lei 8.443/1992 em face das manobras comumente utilizadas para burlá-la.
Embora partilhe dessas preocupações, divirjo da solução proposta, pelos motivos que passo a expor. 
Assiste razão ao relator quando afirma que a legislação, a doutrina e a jurisprudência, inclusive a deste Tribunal, têm, em casos excepcionais, aceitado interpretações em matéria penal que terminam por alargar o sentido literal do texto normativo, com vistas a preservar a finalidade da lei. 
Contudo, não se pode perder de vista que, como regra geral, o direito sancionador deve ser interpretado de maneira restritiva. Teses inovadoras que visam ampliar o alcance até então conferido a determinada penalidade precisam ser olhadas com muita parcimônia. É preciso ter cuidado para não criarmos, por meio de jurisprudência, restrições a direitos e garantias individuais sem respaldo legal. 
Dito isso, ressalto que, a meu ver, a extensão proposta pelo relator extrapola a mens legis, na medida em que tem o potencial de alcançar terceiros de boa-fé, que nada tem a ver com as irregularidades perpetradas pela licitante fraudadora. 
Ao declararmos a inidoneidade também do sócio administrador da empresa, com vistas a impedir que, durante o período da condenação, qualquer pessoa jurídica da qual ele seja administrador participe de licitação, estaremos penalizando também os outros sócios dessas empresas, que não participaram nem auferiram qualquer benefício com as irregularidades ensejadoras da condenação. 
Situação como essa, que beira a injustiça, não pode, a meu ver, ser considerada a legítima vontade do legislador se não decorrer da literalidade do texto normativo (como, de fato, ocorre no caso das Lei de Responsabilidade das Estatais, Lei 13.303/2016, mencionada pelo relator) , mas do alargamento do seu significado a partir de argumentos pragmáticos.
A propósito, cabe ressaltar que em nenhum dos precedentes trazidos pelo relator, para exemplificar casos em que se admite interpretação extensiva de normas sancionadoras, há margem para que os efeitos da sanção atinjam terceiros sem envolvimento com a situação irregular.
Por essa razão, entendo que tais exemplos, embora demonstrem a possibilidade de, em casos excepcionais, se interpretar extensivamente normas sancionadoras, não são suficientes para justificar a mudança de entendimento proposta.
Além disso, conquanto compartilhe da preocupação que levou o relator e a Selog a defenderem a ampliação do sentido até então conferido à expressão “licitante fraudador”, creio que a solução ventilada não terá o condão de neutralizar os possíveis artifícios utilizados para burlar a sanção imposta pelo TCU.
Tratando-se de indivíduos que atuam com má-fé, sabe-se que, infelizmente, ainda que se estendesse a declaração de inidoneidade à pessoa física do sócio administrador, tais sujeitos encontrariam outros meios para continuar contratando com a administração e perpetrando fraudes, utilizando-se, por exemplo, de laranjas. 
Desse modo, discordo da mudança de jurisprudência defendida pelo relator, pois considero que, por um lado, a tese extrapola a mens legis e cria situações indesejáveis ao permitir a penalização de terceiros de boa-fé sem respaldo legal e, por outro, não elimina de forma eficaz o problema que visa resolver. 
Entendo, portanto, que a sanção do art. 46 da Lei 8.443/1992 deve ser aplicada apenas às pessoas que praticaram os atos fraudulentos apurados nos autos, no caso, a pessoa jurídica. Deixo, assim, de acompanhar o relator no que diz respeito à proposta de declarar a inidoneidade de pessoas físicas sócias administradoras das licitantes, bem como às recomendações relacionadas a implementação dessa medida. 
Por todo exposto, voto por que o Tribunal adote o Acórdão que ora submeto à apreciação deste Colegiado:
9.1. com fundamento no art. 46 da Lei 8.443/1992, declarar a inidoneidade:
9.1.1. da empresa Lealmaq – Leal Máquinas Ltda. (25.181.298/0001- 04) , para participar de licitação na Administração Pública Federal pelo prazo de 5 (cinco) anos;
9.1.3. das empresas U.M.S. – Unidade Móvel de Saúde Ltda. (01.107.678/0001-30) e Platina Ônibus Ltda. (21.173.000/0001-63) , para participarem de licitação na Administração Pública Federal pelo prazo de 2 (dois) anos;
9.2. após o trânsito em julgado deste acórdão, encaminhar cópia ao Ministério da Economia, para as providências necessárias à efetivação da deliberação no âmbito do Sistema de Cadastramento Unificado de Fornecedores (SICAF) , bem como à Controladoria-Geral da União, para registro no Cadastro Nacional de Empresas Inidôneas e Suspensas (CEIS) .
	TCU, Sala das Sessões Ministro Luciano Brandão Alves de Souza, em 10 de julho de 2019.
Ministro BRUNO DANTAS
Revisor